ACORDAO-COMPLETO-2472362

ACÓRDÃO 1521/2021 ATA 24/2021 - PLENÁRIO

VISTOS, relatados e discutidos estes autos de recurso de reconsideração interposto contra o Acórdão 927/2020-TCU-Plenário, 
ACORDAM os Ministros do Tribunal de Contas da União, reunidos em Sessão Plenária, ante as razões expostas pelo relator, em:
9.1. nos termos dos arts. 32, inciso I, e 33 da Lei 8.443/1992, conhecer dos presentes recursos de reconsideração;
9.2. quanto ao mérito:
9.2.1. dar provimento ao recurso interposto pelo sr. Ramilson Araújo Moraes, de modo a afastar a condenação em débito, bem como a sanção de multa que lhe fora aplicada por meio dos subitens 9.3 e 9.4 do Acórdão 927/2020-TCU-Plenário;  
9.2.2. dar provimento parcial ao recurso interposto pela empresa Francisco Célio Saboya Freire-ME, atribuindo-se o seguinte valor ao débito imputado por intermédio do subitem 9.3.2 do Acórdão 927/2020-TCU-Plenário:
"9.3.2 Francisco Célio Saboya Freire - ME
	Valor Original (R$) 
	Data

	14.062,50
	23/4/2009"

9.2.3. reduzir o valor da multa aplicada por intermédio do subitem 9.4 do Acórdão 927/2020-TCU-Plenário de R$ 10.000,00 (dez mil reais) para R$ 2.800,00 (dois mil e oitocentos reais) ;
9.3. tornar nulo o Acórdão 927/2020-TCU-Plenário em relação à empresa J. Antônio de Morais Pires Eventos - ME, arquivando-se o presente feito em relação a este responsável, sem julgamento do mérito, por ausência de pressupostos para desenvolvimento válido e regular do processo, com fundamento no art. 212 do RITCU c/c os arts. 6º, inciso II, e 19 da Instrução Normativa TCU 71/2012;
9.4. manter inalterados os demais itens do acórdão recorrido; e
9.5. dar ciência desta deliberação aos recorrentes, à Prefeitura Municipal de Aiuaba/CE e ao Ministério do Turismo.

Recursos de reconsideração interpostos contra deliberação que julgou irregularidades as contas dos recorrentes, com condenação em débito e aplicação de multa, em decorrência da não comprovação da regular aplicação de recursos advindos de convênio cujo objeto era dar apoio à realização de festividade.

Prefeitura Municipal de Aiuaba/CE

3. Recorrentes: Ramilson Araújo Moraes (XXX.371.044-XX) e Francisco Célio Saboya Freire - ME (10.265.678/0001-50)

13.1. Ministros presentes: Ana Arraes (Presidente), Walton Alencar Rodrigues, Benjamin Zymler (Relator), Aroldo Cedraz, Raimundo Carreiro, Bruno Dantas, Vital do Rêgo e Jorge Oliveira.
13.2. Ministros-Substitutos presentes: Augusto Sherman Cavalcanti, Marcos Bemquerer Costa e Weder de Oliveira.

BENJAMIN ZYMLER

Ministro-Substituto Marcos Bemquerer Costa

Adoto como relatório, com alguns ajustes de forma, a instrução lavrada no âmbito da Secretaria de Recursos (Serur) , acostada à peça 143:
"INTRODUÇÃO
Trata-se de recursos de reconsideração interpostos por Francisco Célio Saboya Freire -ME (peça 114) e pelo sr. Ramilson Araújo Moraes (peça 101-112) contra o Acórdão 927/2020-TCU-Plenário, Rel. Ministro-Substituto Marcos Bemquerer Costa (peça 80) . 
1.1. A deliberação recorrida apresenta o seguinte teor (destacados os itens impugnados) :
'9.1. excluir o nome do Sr. Francisco Dário Cavalcante Mota do rol de responsáveis destes autos;
9.2. julgar irregulares as contas do Sr. Ramilson Araújo Moraes e das empresas J. Antônio de Morais Pires Eventos-ME e Francisco Célio Saboya Freire-ME, com base nos arts. 1º, inciso I, 16, inciso III, alíneas b e c, da Lei 8.443/1992;
9.3. condenar o Sr. Ramilson Araújo Moraes, solidariamente com as empresas abaixo mencionadas, com fundamento no disposto no art. 19, caput, da Lei 8.443/1992, ao pagamento das quantias descritas a seguir, atualizadas monetariamente e acrescidas de juros de mora calculados a partir da respectiva data até o dia da efetiva quitação, fixando-lhes o prazo de 15 (quinze) dias, a contar da notificação, para que comprovem, perante o Tribunal (art. 214, inciso III, alínea a, do Regimento Interno do TCU) , o recolhimento do débito ao Tesouro Nacional, na forma da legislação em vigor:
9.3.1. J. Antônio de Morais Pires Eventos-ME: 
	Valor Original (R$) 
	Data

	98.479,38
	23/04/2009

9.3.2. Francisco Célio Saboya Freire-ME:
	Valor Original (R$) 
	Data

	51.488,50
	23/04/2009

9.4. aplicar a multa prevista no art. 57 da Lei 8.443/1992, individualmente, ao Sr. Ramilson Araújo Moraes, no valor de R$ 29.000,00 (vinte e nove mil reais) , à empresa J. Antônio de Morais Pires Eventos-ME, no valor de R$ 19.000,00 (dezenove mil reais) e à empresa Francisco Célio Saboya Freire-ME, no valor de R$ 10.000,00 (dez mil reais) , fixando-lhes o prazo de 15 (quinze) dias, a contar da notificação, para que comprovem, perante o Tribunal (art. 214, inciso III, alínea a, do RI/TCU) , o recolhimento da dívida ao Tesouro Nacional, atualizada monetariamente desde a data do presente Acórdão até a do efetivo recolhimento, caso paga após o vencimento, na forma da legislação em vigor;
9.5. autorizar desde logo a cobrança judicial das dívidas, nos termos do art. 28, inciso II, da Lei 8.443/1992, caso não atendidas as notificações; 
9.6. autorizar, caso requerido, nos termos do art. 26 da Lei 8.443/1992 c/c o art. 217 do Regimento Interno/TCU, o parcelamento das dívidas em até 36 (trinta e seis) parcelas mensais e sucessivas, sobre as quais incidirão os correspondentes acréscimos legais (débito: atualização monetária e juros de mora; multa: atualização monetária) , esclarecendo aos responsáveis que a falta de pagamento de qualquer parcela importará no vencimento antecipado do saldo devedor, sem prejuízo das demais medidas legais; 
9.7. declarar a inidoneidade das empresas J. Antônio de Morais Pires Eventos-ME e Francisco Célio Saboya Freire-ME para participar de licitação na Administração Pública Federal, pelo prazo de 2 (dois) anos, com base no art. 46 da Lei 8.443/1992 c/c art. 271 do RI/TCU;
9.8. enviar cópia deste Acórdão à Procuradoria da República no Estado do Ceará, com fundamento no art. 16, § 3º, da Lei 8.443/1992.'
HISTÓRICO
Este processo trata de tomada de contas especial instaurada pelo Ministério do Turismo (MTur) em desfavor do Sr. Ramilson Araújo Moraes, ex-prefeito de Aiuaba/CE, em razão da impugnação total das despesas do Convênio 81/2009, que teve por objeto dar apoio à realização do projeto 'Carnaval no Município de Aiuaba' (peça 1, p. 31-48) .
1.2. O ajuste teve vigência no período de 20/2/2009 a 12/7/2009 (peça 1, p. 52) e foram previstos recursos no valor total de R$ 160.000,00, sendo R$ 150.000,00 de verbas federais e R$ 10.000,00 de contrapartida.
1.3. O evento não foi fiscalizado in loco. Segundo consta da Nota Técnica de Reanálise 1.545/2011, após diversas diligências, o MTur aprovou a prestação de contas sob os aspectos físico e financeiro (peça 10, p. 10-14) . Contudo, na Nota Técnica de 2ª Reanálise Financeira 496/2014 (peça 10, p. 41-51) , o concedente reprovou a prestação de contas sob o aspecto financeiro, em razão de 'indícios de montagem do procedimento licitatório, de superfaturamento e de utilização de documentos falsos para justificar as despesas' apontados pelo Ministério Público Federal no Despacho 640/2014, emitido no bojo do Inquérito Civil 1.14.0C4.Processo 000061/2013-81 (peça 1, p. 102-111) .
1.4. No Despacho 640/2014, foram registradas várias constatações que, em conjunto, indicam que as empresas contratadas para a realização do evento, J. Antônio de Morais Pires Eventos - ME e Francisco Célio Saboya Freire - ME, estariam envolvidas com um grupo de empresas de fachada, constituídas somente para completar o quórum de licitações e fornecer notas fiscais frias.
1.5. No TCU, considerando os indícios de fraude relatados pelo MPF, houve o entendimento de que o Sr. Francisco Dário Cavalcante Mota, presidente da comissão de licitação, e as empresas contratadas a partir do procedimento licitatório questionado (Pregão 2009.02.02.001) deveriam integrar o rol de responsáveis deste processo, em solidariedade com o ex-prefeito Ramilson Araújo Moraes (peça 11, p. 9-10) .
1.6. A empresa Francisco Célio Saboya Freire - ME, citada por via postal (peça 22) , o Sr. Francisco Dário Cavalcante Mota e a empresa J. Antônio de Morais Pires Eventos - ME, citados pela via editalícia (peças 34 e 38) , permaneceram silentes. Por sua vez, o Sr. Ramilson Araújo Moraes apresentou suas alegações de defesa em 9/3/2017 (peça 25) , analisadas na instrução de mérito à peça 40. 
1.7. Após novas tentativas, os dois responsáveis inicialmente citados por edital foram localizados e citados (AR às peças 58/60 e 63/64) . Desta feita, apenas o ex-presidente da Comissão de Licitação e Avaliação de Aiuaba/CE manifestou-se, aduzindo as alegações de defesa que compõem as peças 61 e 62 destes autos. 
1.8. No mérito, foi observado que os Srs. Ramilson Araújo Moraes e Francisco Dário Cavalcante Mota apresentaram defesas de teor semelhante, as quais consistiram, essencialmente, em reafirmar a adequação dos procedimentos adotados por eles (peças 25 e 61) . Contudo, a unidade técnica entendeu que as alegações de defesa se mostraram insuficientes para descaracterizar os indícios de fraude à licitação, ou para demonstrar o devido zelo com a coisa pública, restando inalterados os motivos de impugnação das despesas do convênio.
1.9. Diante disso, e da revelia das empresas contratadas, a unidade técnica apresentou proposta no sentido de julgar irregulares as contas de todos os responsáveis, condená-los, solidariamente, ao recolhimento do valor integral repassado (valor original de R$ 150.000,00) e aplicar-lhes, individualmente, a multa do art. 57 da Lei 8.443/1992, além de declarar a inidoneidade das empresas J. Antônio de Morais Pires Eventos - ME e Francisco Célio Saboya Freire - ME para licitar com a Administração Pública Federal (peça 68, p. 11-12) . O MPTCU manifestou-se de acordo com a referida proposta de encaminhamento (peça 71, p.2) .
1.10. Já o Ministro Relator, em seu voto, manifestou-se apenas parcialmente de acordo com os pareceres pretéritos, excluindo a responsabilidade do Sr. Francisco Dário Cavalcante Mota e condenando os demais, nos seguintes termos:
'32. A responsabilidade do Sr. Ramilson Araújo Moraes, ex-Prefeito executor do Convênio, decorre do fato de ter aceito e fornecido, a título de comprovação de despesas, elementos conflitantes com o processo administrativo que cuidou da contratação de prestadores de serviços para a execução do evento. A empresa Francisco Célio Saboya Freire-ME responde por ter recebido recursos por serviços que não prestou diretamente nem intermediou. A empresa J. Antônio de Morais Pires Eventos-ME tornou-se responsável por ter se envolvido, ao menos formalmente, na execução de ajuste para o qual não fora contratada. 
33. Exclui-se a responsabilidade do Sr. Francisco Dário Cavalcante Mota, Presidente da Comissão de Licitação, por não haver evidência de sua participação no processo de pagamento ou de prestação de contas, nos quais as irregularidades foram constatadas. (...) 
34. Por conseguinte, com base no art. 16, inciso III, alíneas 'b' e 'c', cabe julgar irregulares as contas do Sr. Ramilson Araújo Moraes e dos empresários Francisco Célio Saboya Freire-ME e J. Antônio de Morais Pires Eventos-ME, condenando-os ao pagamento do débito solidário, no limite dos pagamentos recebidos por cada um deles, ajustados à participação de 94% dos recursos federais nesses   valores, sem prejuízo da aplicação da multa prevista no art. 57 da Lei 8.443/1992.'
1.11. O Plenário do TCU acompanhou o voto do relator para condenar os responsáveis em débito, aplicar-lhes a multa prevista no art. 57 da Lei 8.443/1992 e declarar a inidoneidade das empresas condenadas. O Sr. Francisco Dário Cavalcante Mota foi excluído do rol de responsáveis. 
1.12. No presente momento processual, os recorrentes se insurgem contra a deliberação previamente descrita (subitem 1.1) .
EXAME DE ADMISSIBILIDADE
Reitera-se os exames de admissibilidade contidos nas peças 115 e 116, que propuseram o conhecimento dos recursos e a suspensão dos efeitos dos subitens 9.2, 9.3, 9.3.1, 9.3.2, 9.4, 9.5 e 9.7 do Acórdão 927/2020-TCU-Plenário, proposta ratificada pelo Ministro-Relator Benjamin Zymler (despacho de peça 120) . 
EXAME DE MÉRITO
Delimitação
1.13. Constitui objeto do presente recurso definir se:
a) os argumentos trazidos pelo sr. Ramilson Araújo Moraes são capazes de afastar a sua condenação, analisando-se, para tanto, questões preliminares e de mérito, com o fim de se aclarar se:
a.1) o recorrente foi prejudicado em razão da fluência de prazo processual durante o lockdown no Ceará;
a.2) o recorrente poderia, enquanto ex-prefeito, ser responsabilizado pelos atos a ele imputados;
a.3) a execução do objeto do convênio restou comprovada;
b) os argumentos trazidos pela empresa Francisco Célio Saboya Freire - ME são capazes de afastar a sua condenação e declaração de inidoneidade, analisando-se para tanto se:
b.1) houve fraude à licitação;
b.2) as irregularidades imputadas à empresa foram corretamente delimitadas;
b.3) houve dano ao erário e, em havendo, qual a sua quantificação;
c) houve a prescrição da pretensão punitiva ou da pretensão de ressarcimento; 
d) houve a nulidade da citação da empresa individual J. Antônio de Morais Pires Eventos-ME.
Dos argumentos trazidos pelo sr. Ramilson Araújo Moraes
1.14. Do alegado prejuízo à defesa em razão da fluência de prazo processual durante o lockdown no Ceará. 
1.14.1. Em suma, alega o recorrente que, em virtude do lockdown decretado no Ceará, a sua defesa ficou prejudicada em razão de não conseguir obter os documentos necessários para provar suas alegações. Sustenta, ainda, que o acesso a seus advogados, residentes em Fortaleza, encontra-se prejudicado, o que impediria o exercício pleno de seu direito à ampla defesa.
Análise:
1.14.2. Não há que se falar em prejuízos à defesa do recorrente. Mesmo em meio ao lockdown, é garantido o funcionamento de instituições públicas, tais como as prefeituras municipais. Assim, o acesso às repartições públicas não restou inviabilizado. Além disso, o recorrente não trouxe aos autos elementos que comprovassem qualquer negativa de acesso a documentos em virtude do decreto de isolamento social rígido. 
1.14.3. Ademais, segundo informações do Governo do Ceará (disponíveis em https://www.ceara.gov.br/duvidas-plano-responsavel-de-abertura/, acesso em 29/6/2020) , o plano de reabertura gradual teve início em 1º/6/2020. Assim, o recorrente poderia ter juntado documentação adicional, conseguida após a flexibilização do lockdown, mas, até a presente data, não o fez. 
1.14.4. Por fim, registra-se que o recorrente ainda pode se valer da entrega de memoriais aos ministros, afastando-se assim, qualquer hipótese de prejuízo à sua defesa. 
1.15. Da responsabilização do ex-prefeito 
1.15.1. O recorrente alega, em resumo, que os atos que lhes foram imputados não eram de sua competência, de modo que sua condenação precisa ser revista, ante à ausência de conduta irregular por ele praticada. Aduz, ainda, que a responsabilidade pela gestão do convênio era exclusiva da Secretária Municipal de Educação:
'a homologação do certame e assinatura dos contratos firmados com as empresas contratadas foram realizados pela própria Secretária de Educação, Cultura e Desporto, sendo esta a ordenadora de despesas da pasta, não podendo, portanto, ser este Recorrente responsabilizado por ato de terceiro, não sendo cabível a aplicação da chamada culpa in elegendo.' (peça 101, p. 7) 
1.15.2. A argumentação do recorrente se baseia, basicamente, no Decreto Municipal 2/2009, o qual delega à Secretária de Educação a função de ordenadora de despesas  (peça 102) , e no fato de que tal secretária municipal foi quem homologou o certame questionado.  
Análise:
1.15.3. Em termos gerais, a jurisprudência do TCU permite a condenação de gestores com base na culpa in elegendo. É o que se observa nos seguintes enunciados de jurisprudência selecionada:
'A responsabilidade do prefeito na execução de convênio advém da sua condição de signatário do ajuste, que o faz garantidor da correta aplicação dos recursos. Assim, mesmo que não pratique atos referentes à execução, deve adotar providências para que esta ocorra dentro dos parâmetros legais, sob pena de responder por culpa in eligendo ou culpa in vigilando' (Acórdão 2059/2015-TCU-Plenário | Relator: BENJAMIN ZYMLER) ;
'A delegação de competência não afasta a responsabilidade do gestor pela fiscalização dos atos de seus subordinados, impondo-se, portanto, que os escolha bem, sob pena de responder por culpa in eligendo ou por culpa in vigilando' (Acórdão 1134/2009-TCU-Plenário | Relator: RAIMUNDO CARREIRO) .
1.15.4. Porém, a jurisprudência do TCU também deixa claro que a culpa in elegendo não pode ser imposta de modo absoluto ou automático:
'A responsabilidade da autoridade delegante pelos atos delegados não é automática ou absoluta, sendo imprescindível para a definição dessa responsabilidade a análise das situações de fato que envolvem o caso concreto. A autoridade delegante pode ser responsabilizada sempre que verificada a fiscalização deficiente dos atos delegados (culpa in vigilando) , o conhecimento do ato irregular praticado ou a má escolha do agente delegado (culpa in eligendo) ' (Acórdão 6934/2015-TCU-Primeira Câmara | Relator: BENJAMIN ZYMLER) ;
'A teoria da culpa da má escolha (in eligendo) ou da culpa da ausência de fiscalização (in vigilando) não impõe ao prefeito o dever de fiscalizar todo e qualquer ato praticado pelos gestores municipais. A realização do controle nesses moldes torna inviável tanto a fiscalização pretendida, em face do grande número de atos a serem examinados, quanto o exercício do mandato, eis que não haverá tempo hábil para o desempenho das funções no executivo municipal' (Acórdão 5333/2011-TCU-Segunda Câmara | Relator: JOSÉ JORGE) ;
'Para que fique comprovada a existência de culpa in eligendo, a inépcia da autoridade delegada tem que ser comprovada, pois a culpa in eligendo existe quando a autoridade delegante confia missão sabidamente incompatível com os requisitos possuídos pelo delegado, sejam eles técnicos ou pessoais' (Acórdão 1581/2017-TCU-Primeira Câmara | Relator: JOSÉ MUCIO MONTEIRO) ; e
'A comprovação de que todos os atos de gestão e controle do convênio foram praticados por secretário municipal, conforme delegação de competência prevista em lei municipal, afasta a responsabilidade do prefeito pela utilização dos recursos transferidos, mesmo que, na condição de agente político, figure como signatário do ajuste' (Acórdão 7304/2013-TCU-Primeira Câmara | Relator: AUGUSTO SHERMAN) .
1.15.5. No caso em tela, a culpa in elegendo não restou comprovada. Em verdade, na citação do recorrente, não houve sequer menção a atos ou omissões especificamente cometidos pelo ex-prefeito. Não houve, tampouco, menção à culpa in elegendo. Em verdade, o ex-prefeito foi condenado pela sua condição de gestor signatário do ajuste, porém, não houve a indicação das condutas especificamente cometidas por ele, nem a alegação de ausência, parcial ou integral, de comprovação da boa e regular aplicação dos recursos repassados.  
1.15.6. Diante disso, vale relembrar o tripé que justifica e ampara a instauração e tramitação do processo de Tomada de Contas Especial - TCE. Nos ditames do art. 8º da Lei 8.443/1992, combinado com art. 197 do RITCU e repetido no art. 2º da Instrução Normativa TCU 71/2012, existem três pilares básicos para que a TCE possa existir e atingir seus objetivos, a saber: apurar os fatos, identificar os responsáveis e quantificar o dano, com vistas ao ressarcimento ao erário.
1.15.7. Contudo, no caso em tela, não houve a correta identificação dos responsáveis e suas respectivas condutas. Como se observa na citação do recorrente, as irregularidades a ele imputadas não se relacionam com atos de sua competência (peça 17) :
'2. O débito é decorrente das seguintes ocorrências: irregularidade na execução financeira do objeto correspondente ao valor integral repassado à prefeitura por meio do Convênio 0081/2009 - Siafi 703038, que tinha por objeto o apoio à realização do projeto intitulado Carnaval no Município de Aiuaba, no período de 20/2/2009 a 12/7/2009, pois, embora tenham sido atendidos os requisitos de elegibilidade do convênio supracitado, de acordo com as normas e procedimentos legais aplicáveis levando à aprovação da prestação de contas, por força do Ofício 527/2014-MPF/PRM/CRATEÚS/TAUÁ, o Ministério do Turismo procedeu à nova análise com vistas a suprir o MPF quanto à presença de indícios de montagem do procedimento licitatório, de superfaturamento, bem como de utilização de documentos falsos para justificar despesas conforme listados no Despacho 640/2014, emitido no bojo do Inquérito Civil 1.15.004.Processo 000061/2013-81, listados a seguir:
a) no procedimento licitatório (Pregão 2009.02.02.001) , só consta a documentação de habilitação dos vencedores Francisco Célio Saboya Freire-ME (CNPJ 10.265.678/0001-50) e J. Antônio de Morais Pires Eventos - ME (CNPJ 72,129.240/0001-00) , embora tenha havida um terceiro licitante, pelo menos formalmente;
b) o Certificado de Regularidade do FGTS e o Comprovante de Inscrição e de Situação Cadastral no CNPJ de ambas as empresas vencedoras foram emitidos no mesmo dia e horário, com diferença de poucos segundos de uma para outra;
c) no ano de 2012, a empresa Francisco Célio Saboya Freire - ME foi contratada pelo município de Aiuaba/CE para a realização de festejos similares de carnaval e de celebração da emancipação política, por valores de 40% a 50% mais baratos, conforme empenhos P0217003-SECUL, de 17/02/2012, e P0912001-SECUL, de 19/09/2012, disponíveis no Portal da Transparência do TCM/CE;
d) o Contrato de Serviços de propaganda volante, apresentado pelo ex-prefeito em complementação à prestação de contas (203) e seguintes do processo de prestação de contas, digitalizado no CD, tem como partes contratantes José Elias da Silva e J. Antônio de Morais Pires Eventos - ME, embora tais serviços tenham sido licitados e pagos para Francisco Célio Saboya Freire - ME;
e) o Comprovante de Irradiação emitido pela Rádio Cultura dos Inhamuns Ltda., apresentado pelo ex-prefeito em complementação à prestação de contas (203) e seguintes do processo de prestação de contas, indica, como cliente, a Prefeitura Municipal de Aiuaba-CE, embora o serviço tenha sido licitado e pago para Francisco Célio Saboya Freire - ME.'
1.15.8. Verifica-se que as duas primeiras condutas se referem ao procedimento licitatório. Ocorre que, quanto a esse aspecto, o voto condutor da decisão recorrida já afastou a responsabilidade do recorrente, nos seguintes termos: 
'Embora haja indício robusto de que as propostas comerciais foram elaboradas em conjunto pelas licitantes, não há elementos para afirmar que os agentes públicos concorreram para essa irregularidade. Como não há suspeita de falsidade material ou ideológica nas certidões, a percepção da coincidência de horários de emissão exigiria não apenas a conferência habitual da documentação, mas o confronto documento a documento, providência não esperada num contexto normal.'
1.15.9. Quanto ao suposto superfaturamento mencionado na alínea 'c' da citação dos recorrentes, o voto condutor também afastou tal irregularidade:
'Os ex-gestores também lograram descaracterizar o superfaturamento, supostamente decorrente da contratação da empresa Francisco Célio Saboya Freire-ME, em 2012, pelo Município de Aiuaba/CE, para fornecer atrações artísticas por valores supostamente 40% a 50% mais baratos do que os praticados em 2009 (alínea c da citação) .'
1.15.10. Assim, restaria avaliar as irregularidades relativas ao Contrato de Serviços de propaganda volante (alínea 'd') e ao Comprovante de Irradiação emitido pela Rádio Cultura dos Inhamuns Ltda. (alínea 'e') . 
1.15.11. Fica claro, contudo, que, embora o ex-prefeito tenha sido condenado pelo valor integral repassado no âmbito do convênio, a citação dele versou apenas acerca da impugnação de duas despesas específicas. Nesse sentido, convém transcrever o seguinte trecho do voto condutor:
'Para contextualizar a matéria, destaco que o Plano de Trabalho aprovado pelo MTur previa a alocação de recursos para as seguintes metas (peça 1, p. 11) :
a) chamada em rádio: R$ 5.000,00,
b) carro de som: R$ 10.000,00,
c) banda de renome regional e menor porte: R$ 59.000,00,
d) banda local: R$ 46.000,00,
e) palco, som e iluminação: R$ 40.000,00.'
1.15.12. Pois bem. A citação acima transcrita questionou apenas despesas relacionadas às metas 'a' e 'b' supratranscritas. Assim, no máximo, esta TCE deveria imputar débito no valor de R$ 15.000,00. Se não foram questionadas outras despesas, não haveria que se falar em débito integral. A ausência de matriz de responsabilização na instrução que acompanhou a citação ou de outro elemento que descrevesse as condutas imputadas faz com que apenas as condutas descritas na citação do agente sejam aptas a condená-lo. 
1.15.13. Nesse sentido, a decisão recorrida já afastou a responsabilidade do presidente da comissão de licitação justamente porque as condutas que lhe foram imputadas não tinham qualquer relação com as suas competências funcionais: 'Exclui-se a responsabilidade do Sr. Francisco Dário Cavalcante Mota, Presidente da Comissão de Licitação, por não haver evidência de sua participação no processo de pagamento ou de prestação de contas, nos quais as irregularidades foram constatadas.'
1.15.14. Similarmente, para fins da presente análise, acerca da responsabilização do ex-prefeito, é suficiente demonstrar que os atos previstos na sua citação fogem à sua competência. Ainda que se tenha como comprovadas as irregularidades contidas nas alíneas 'd' e 'e' da sua citação, a percepção de tais ilegalidades exigiria, por parte do então prefeito, o reexame documental de todas as despesas efetuadas no convênio. Essa exigência, contudo, não tem sido aceita como suficiente para atrair a responsabilidade do gestor delegante, como se observa nos seguintes precedentes:
'Não cabe, por contrariar o princípio da razoabilidade, condenação de prefeito por eventual culpa da má escolha (in eligendo) ou culpa da ausência de fiscalização (in vigilando) quando a responsabilidade do gestor municipal se estende a todos os atos de gestão praticados pelo seu secretariado. Não se pode deixar de considerar a necessária descentralização administrativa e a delegação, intrínsecas à estrutura de governo dos municípios'. (Acórdão 5815/2011-TCU-Segunda Câmara | Relator: ANDRÉ DE CARVALHO) 
'A teoria da culpa da má escolha (in eligendo) ou da culpa da ausência de fiscalização (in vigilando) não impõe ao prefeito o dever de fiscalizar todo e qualquer ato praticado pelos gestores municipais. A realização do controle nesses moldes torna inviável tanto a fiscalização pretendida, em face do grande número de atos a serem examinados, quanto o exercício do mandato, eis que não haverá tempo hábil para o desempenho das funções no executivo municipal'. (Acórdão 5333/2011-TCU-Segunda Câmara | Relator: JOSÉ JORGE) 
1.15.15. Desse modo, seja em razão da ausência da especificação das condutas irregulares praticadas pelo recorrente, seja em razão da ausência de competência para praticar as irregularidades descritas em sua citação, entende-se que o ex-prefeito não poderia ter sido condenado nos termos da decisão recorrida. 
1.16. Do cumprimento do objeto do convênio
1.16.1. O recorrente alega que não houve questionamentos acerca da efetiva execução do objeto do convênio 'seja por parte do Ministério Público, seja por parte do Órgão Técnico desta Corte, razão pela qual é evidente a ausência de qualquer dano ao erário e a efetiva prestação do serviço, que frise-se foi atestada pelo próprio Mtur, por meio da Nota Técnica de Reanálise n° 1545/2011'.
1.16.2. Assim, visa demonstrar que não houve dano ao erário, utilizando-se, para isso, da aprovação da prestação de contras quanto à execução física e financeira primeiramente realizada pelo Mtur. 
Análise:
1.16.3. Como já mencionado na seção anterior, de fato, não houve questionamentos, na citação dos responsáveis, relativos à execução integral do objeto do convênio. Os questionamentos foram limitados a duas metas e à alegada fraude na fase licitatória.
1.16.4. Com relação ao ex-prefeito, já se mencionou anteriormente que, no máximo, esta TCE deveria imputar débito no valor de R$ 15.000,00, uma vez que na citação não se questionou outras despesas, não havendo que se falar em débito integral. 
1.16.5. A esse respeito, reforça-se que a citação do recorrente em nenhum momento questionou a execução integral do objeto do convênio. Como se lê no subitem 5.2.7 supra, a citação se limitou a elencar os indícios apontados pelo MPF listados no Despacho 640/2014, emitido no bojo do Inquérito Civil 1.15.004.Processo 000061/2013-81.
1.16.6. Ocorre, como já anteriormente demonstrado, que as condutas elencadas pelo MPF e adotadas, na íntegra, tanto pelo MTur quanto pela unidade técnica, são mais atinentes a condutas praticadas pelas empresas. Aliás, o foco do referido inquérito era justamente a 'existência de um esquema de 'empresas de fachada', embora isso não tenha constado das citações, conforme bem pontuado pelo acórdão recorrido.
1.16.7. Sendo assim, a análise acerca do cumprimento do objeto deve se adstringir às despesas questionadas na citação dos responsáveis. Como já se concluiu pela não responsabilização do ex-prefeito em relação às irregularidades atinentes a tais despesas, entende-se, por oportuno, analisá-las no bojo do exame dos argumentos da empresa contratada, visto que, considerando a forma como se deu a citação dos responsáveis, apenas em relação às empresas pode se falar em débito. 
Dos argumentos trazidos pela empresa Francisco Célio Saboya Freire - ME
1.17. Do dano ao erário e da sua quantificação
1.17.1. A recorrente alega que não houve dano ao erário e que eventual ressarcimento resultaria em enriquecimento ilícito do Estado, nos seguintes termos: 'Assim, note-se que, se houver a devolução dos recursos oriundos do procedimento licitatório nº 2009.02.02.001, haverá também o enriquecimento sem causa do Estado, haja vista que os objetos foram integralmente cumpridos' (peça 114, p. 8) .
1.17.2. Dessa forma, busca provar que 'executou integralmente os serviços, na formapactuada, conforme já comprovado nos documentos já anexados aos presentes autos' (peça 114, p. 8) . 
Análise:
1.17.3. Como já mencionado quando da análise dos argumentos trazidos pelo ex-prefeito, não houve questionamentos, na citação dos responsáveis, relativos à execução integral do objeto do convênio. 
1.17.4. Assim, cabe analisar se a recorrente conseguiu afastar os questionamentos referentes a duas metas do convênio. As metas inquinadas referem-se ao serviço de divulgação em rádio e ao de divulgação por meio de carro de som - ambos adjudicados e contratados com a recorrente.  A fim de esclarecer a questão, convém repetir que os seguintes serviços foram contratados e adjudicados para as respectivas empresas:
a) chamada em rádio: R$ 5.000,00 (Francisco Célio Saboya Freire-ME) ;
b) carro de som: R$ 10.000,00 (Francisco Célio Saboya Freire-ME) ;
c) banda de renome regional e menor porte: R$ 59.000,00 (J. Antônio de Morais Pires Eventos-ME) ;
d) banda local: R$ 46.000,00 (J. Antônio de Morais Pires Eventos-ME) ;
e) palco, som e iluminação: R$ 40.000,00 (Francisco Célio Saboya Freire-ME) . 
1.17.5. No que tange ao serviço de divulgação em rádio, a decisão recorrida foi muito clara ao expor a fragilidade dos documentos comprobatórios:
'25. O comprovante de irradiação emitido pela Rádio Cultura dos Inhamuns, integrante da prestação de contas (peça 10, p. 8) , apontou como cliente a Prefeitura Municipal de Aiuaba/CE. Posteriormente, a mencionada Rádio tentou desfazer o alegado equívoco na identificação do tomador dos serviços, emitindo declaração (peça 73, p. 54) de que foi contratada por J. Antônio de Morais Pires Eventos-ME, conforme se lê nos elementos complementares de defesa apresentados pelo Sr. Ramilson Araújo Moraes.'
1.17.6. Como se observa, nem a rádio nem o ex-prefeito apontaram a execução do serviço pela recorrente. Essa confusão acerca do prestador do serviço põe em dúvida a efetiva prestação do serviço. Apesar da clareza com que constou tal informação no acórdão recorrido, a recorrente se limitou a alegar que não poderia ser responsabilizada pelas informações prestadas pelo ex-prefeito. Contudo, não trouxe aos autos nenhum elemento que comprovasse que efetivamente executou os serviços para os quais fora contratada. 
1.17.7. Sem a juntada de documentos aptos a comprovar a execução da referida meta, tais como notas fiscais emitidas pelos prestadores de serviço contratados pela recorrente, é impossível considerar executado este serviço em específico.
1.17.8. No que tange ao serviço de divulgação por carro de som, há, novamente, fortes indícios de que a recorrente não prestou os serviços para os quais fora contratada. No voto condutor assim se lê:
'26. O serviço de divulgação em carro de som foi objeto de recibo emitido pelo prestador de serviço José Elias da Silva (peça 10, p. 3) . Ainda que fosse lícito ao empresário Francisco Célio Saboya Freire-ME terceirizar a execução do serviço, chama atenção o fato de o referido prestador de serviços ter sido contratado pelo empresário J. Antônio de Moras Pires Eventos-ME (peça 10, p. 4) para execução do 'serviço de propaganda volante na divulgação do evento Carnaiuaba/2009', a realizar-se no 'período de 21 a 24 de fevereiro 2009, conforme Convênio 81/2009 do Ministério do Turismo'.
1.17.9. Novamente, apesar da clareza com que o voto demonstrou a fragilidade da comprovação documental referente a essa despesa, a recorrente não trouxe nenhum elemento capaz de demonstrar que efetivamente prestou os serviços.
1.17.10. Diante desse cenário, percebe-se que a recorrente não logrou êxito em comprovar a execução das metas 'a) chamada em rádio: R$ 5.000,00' e 'b) carro de som: R$ 10.000,00'. Quanto à meta 'e) palco, som e iluminação: R$ 40.000,00', esta não foi objeto de questionamentos quando da citação da recorrente, de modo que não pode compor o débito a ela imputado. 
1.17.11. Por todo o exposto, entende-se que o dano ao erário apurado foi de R$ 15.000,00, em valores históricos.  Diante disso, propõe-se reduzir o valor histórico considerado não comprovado de R$ 55.000,00 para R$ 15.000,00.
1.17.12. Quanto à quantificação do débito, registra-se que o voto condutor condenou os responsáveis 'ao pagamento do débito solidário, no limite dos pagamentos recebidos por cada um deles, ajustados à participação de 94% dos recursos federais nesses valores'. O ajuste de 94% faz-se necessário em virtude de a contrapartida do município (R$ 10.000,00) ter sido no valor aproximado de 6% do valor total do ajuste.  
1.17.13. Utilizando-se a métrica acima referida, com o ajuste do débito em razão do valor da contrapartida, propor-se-á que o presente recurso seja parcialmente provido para reduzir o débito da recorrente de R$ 51.488,50 para o valor original de R$ 14.062,50.
1.17.14. Além disso, propor-se-á que a multa aplicada ao recorrente, com base no art. 57 da Lei 8.443/1992, seja reduzida em razão da diminuição do débito. 
1.18. Da fraude à licitação 
1.18.1. A recorrente alega que 'jamais se beneficiou, simulou, forjou, ou até mesmo tomou conhecimento de quaisquer ajustes e/ou irregularidades no âmbito da r. Licitação' (peça 114, p. 5) .
1.18.2. Alega ainda que jamais manteve contatos com membros da comissão de licitação ou com outros concorrentes para fraudar quaisquer licitações, 'muito menos o Pregão nº 2009.02.02.001' (peça 114, p. 7) . 
1.18.3. Conclui afirmando que 'é no mínimo desproporcional enquadrar a ora recorrente como desonesta, uma vez que esta não praticou nenhum ato ilegal, tendo simplesmente exercido seu mister, sendo simplesmente vencedor do certame e executado os serviços de forma legal'.
Análise:
1.18.4. Os robustos indícios de fraude à licitação não foram afastados pela recorrente. Assim, faz-se necessário a aplicação do previsto no art. 46, da Lei 8.443/1992: 'Verificada a ocorrência de fraude comprovada à licitação, o Tribunal declarará a inidoneidade do licitante fraudador para participar, por até cinco anos, de licitação na Administração Pública Federal'.
1.18.5. O voto condutor do acórdão recorrido foi muito claro ao expor que os indícios que corroboram a existência de fraude à licitação se referem a dois momentos. Primeiro, há indícios de fraude relativos à emissão de certidões, ocorridas ainda na fase de licitação. Posteriormente, já após firmados os contratos administrativos, houve confusão quanto à prestação dos serviços, o que demonstra que as empresas, a todo tempo, estiveram mancomunadas para lesar o erário. Em virtude da clareza do voto condutor, transcreve-se suas conclusões abaixo:
'23. Pelos fundamentos acima expendidos, restam descaracterizadas as ocorrências descritas nas alíneas 'a' e 'c' das citações. As demais ocorrências que fizeram parte do contraditório não foram desconstituídas. Com relação à coincidência de datas e horários na emissão dos documentos de habilitação das empresas vencedoras da licitação (alínea 'b') , cabe trazer a relevo os seguintes dados:
		Emissão do Comprovante de Inscrição no CNPJ
	Emissão do Certificado
de Regularidade do FGTS

	Francisco Célio Saboya Freire-ME 
	17/0/2009, 7:18:48
 (peça 9, p. 65) 
	17/2/2009, 19:14:26
 (peça 9, p. 70) 

	J. Antônio de Morais Pires Eventos-ME
	17/2/2009, 7:19:15
 (peça 9, p. 95) 
	17/2/2009, 19:15:18
 (peça 9, p. 90) 

24. A diferença de menos de um minuto na emissão de cada tipo de certidão constitui indício robusto de cooperação das empresas supostamente contendoras na licitação para a montagem de suas propostas. Tal relacionamento é confirmado pelas evidências de que tanto o serviço de divulgação em rádio, como o de divulgação por meio de carro de som - ambos adjudicados e contratados pelo Município de Aiuaba/CE com o empresário Francisco Célio Saboya Freire-ME -, foram tomados junto aos supostos prestadores de serviço pelo empresário J. Antônio de Morais Pires Eventos-ME (alíneas 'd' e 'e') , vencido no processo licitatório para esses itens.  
25. O comprovante de irradiação emitido pela Rádio Cultura dos Inhamuns, integrante da prestação de contas (peça 10, p. 8) , apontou, como cliente, a Prefeitura Municipal de Aiuaba/CE. Posteriormente, a mencionada Rádio tentou desfazer o alegado equívoco na identificação do tomador dos serviços, emitindo declaração (peça 73, p. 54) de que foi contratada por J. Antônio de Morais Pires Eventos-ME, conforme se lê nos elementos complementares de defesa apresentados pelo Sr. Ramilson Araújo Moraes.
26. O serviço de divulgação em carro de som foi objeto de recibo emitido pelo prestador de serviço José Elias da Silva (peça 10, p. 3) . Ainda que fosse lícito ao empresário Francisco Célio Saboya Freire-ME terceirizar a execução do serviço, chama atenção o fato de o referido prestador de serviços ter sido contratado pelo empresário J. Antônio de Moras Pires Eventos-ME (peça 10, p. 4) , para execução do 'serviço de propaganda volante na divulgação do evento Carnaiuaba/2009', a realizar-se no 'período de 21 a 24 de fevereiro 2009, conforme Convênio 81/2009 do Ministério do Turismo'.
27. A confusão na identificação do pretenso subcontratante revela que não havia efetiva concorrência entre os empresários Francisco Célio Saboya Freire-ME e J. Antônio de Morais Pires Eventos-ME, mas, sim, um concerto para obter a contratação dos serviços pretendidos pelo poder público que permeou a fase de execução.  
28. A frustração ao caráter competitivo do instituto da licitação e a ofensa ao princípio da seleção da proposta mais vantajosa para a Administração, inscritos no art. 3º da Lei 8.666/1993, justificam a aplicação da penalidade prevista no art. 46 da Lei 8.443/1992 às referidas empresas, conforme propõem a SEC/CE e MP/TCU.' (grifos inseridos) 
1.18.6. Ao buscar descaracterizar as irregularidades, a recorrente basicamente alega que elas são frutos de documentos posteriormente emitidos por terceiros. Contudo, não trouxe aos autos nenhum documento capaz de descaracterizar os achados tão bem delineados no voto do relator a quo. É o que se percebe nos seguintes trechos de seu recurso:
'O outro ponto vislumbrado no item '28.2' do acórdão foi o fato de o Certificado de Regularização do FGTS, o Comprovante de Inscrição, e de Situação Cadastral de ambas as empresas terem sido emitidos no mesmo dia, com pouca diferença de horário.
Nesse contexto, urge salientar que todos os documentos da empresa foramentregues á Comissão de Licitação, na ocasião da habilitação, de acordo com o instrumento convocatório, Lei nº 8.666/93 e Lei nº 10.520/02. 
Entretanto, como esses documentos podem ser acessados livremente viainternet, por qualquer pessoa, acredita-se por algum motivo, que não se sabe qual, estespossam ter sidos emitidos novamente. Contudo, ratifica-se, mais uma vez, que os r.documentos foram entregues na habilitação da empresa, conforme dispunha o edital de licitação, não tendo o réu conhecimento da emissão de novos documentos por quem quer que seja. 
Já com relação aos documentos apresentados pelo Ex-prefeito, conforme consta no relatório do acórdão ora atacado, crucial ressaltar que todos os contratos firmados com Município de Aiuaba/CE se deram por meio de procedimentos licitatórios, com ampla publicidade, em total obediência aos princípios básicos das licitações públicas. 
Desse modo, se o SR. RAMILSON MORAES, se equivocou no momento do envioda prestação de contas, estes erros não dizem respeito à empresa FRANCISCO CÉLIO SABOYA FREIRE - ME, visto que após a regular prestação de serviços, e a devida emissão dos documentos fiscais, não possui a empresa quaisquer ingerências sobre esses documentos.'
1.18.7. Toda a argumentação da recorrente, no que tange especificamente às irregularidades apontadas, consta nesses cinco parágrafos supratranscritos. Porém, nenhum documento probatório capaz de comprovar tais alegações foi juntado aos autos. Por exemplo, a recorrente poderia ter juntado cópia da certidão apresentada à comissão de licitação, tal como alega. Porém, não o fez. Quanto a isso, ressalta-se que as certidões questionadas estão carimbadas pela Comissão de Licitação (peça 9, pp. 65, 70, 90 e 95) , o que enfraquece ainda mais as frágeis alegações da recorrente.
1.18.8. Por todo o exposto, entende-se que os robustos indícios de fraude à licitação justificam a declaração de inidoneidade da recorrente. 
1.19. Da correta delimitação das irregularidades imputadas à empresa 
1.19.1. A recorrente alega que 'no decorrer das apontadas irregularidades não se verifica, mesmo de forma superficial, qual o ato irregular a empresa teria cometido' (peça 114, p. 6) .
1.19.2. Assim, questiona a correta delimitação das irregularidades que lhe foram imputadas.
Análise:
1.19.3. Não procede a alegação. A citação da recorrente (peça 53) continha a mesma descrição do débito direcionada ao ex-prefeito, transcrita no subitem 5.2.7 supra. Porém, ao contrário do que ocorreu quando da análise do recurso do gestor, entende-se que as condutas imputadas às empresas foram corretamente descritas na citação.  Como já se mencionou anteriormente, as condutas presentes nos ofícios de citação eram mesmo mais atinentes a condutas praticadas pelas empresas.
1.19.4. O seguinte trecho merece destaque: 'presença de indícios de montagem do procedimento licitatório, de superfaturamento bem como de utilização de documentos falsos para justificar despesas'.
1.19.5. Como já amplamente mencionado, a decisão recorrida já afastou a irregularidade referente ao superfaturamento. 
1.19.6. Os indícios de montagem do procedimento licitatório e a utilização de documentos inábeis a comprovar a execução do objeto do convênio foram irregularidades bem descritas no ofício citatório. Além disso, a recorrente não conseguiu afastar tais irregularidades, tal como exposto nos itens 6.1 e 6.2 supra e respectivos subitens, nos quais se concluiu pela ocorrência de tais irregularidades e pela necessária aplicação de sanções à recorrente. 
1.19.7. Assim, conclui-se que as irregularidades imputadas à empresa foram bem delimitadas. Além disso, a recorrente não conseguiu elidi-las. Por isso, o débito, a multa e a declaração de inidoneidade devem ser mantidos, com a necessária redução dos valores do débito e da multa, mencionados nos subitens 6.1.13 e 6.1.14 supra.  
1.19.8. Com relação a J. Antônio de Morais Pires Eventos-ME, não houve questionamentos quanto às despesas referentes à sua contratação. Todos os questionamentos se relacionaram tão somente a serviços adjudicados e contratados pelo Município de Aiuaba/CE com o empresário Francisco Célio Saboya Freire-ME. Porém, neste ponto, nenhuma medida deve ser adotada, ante a conclusão presente no subitem 8.6, no que tange à nulidade da citação de J. Antônio de Morais Pires Eventos-ME.
Da Prescrição
1.20. Embora não tenha sido alegada a ocorrência de prescrição da pretensão punitiva e/ou de ressarcimento, como tal matéria é de ordem pública, faz-se necessária a presente análise, tal como tem sido praxe no âmbito da Serur. 
1.21. No exame da prescrição, a Serur tem adotado os entendimentos detalhados na peça 142, que contém estudo e pronunciamentos anteriores da secretaria sobre o tema. Nessas manifestações estão desenvolvidas as seguintes premissas, que serão utilizadas no presente exame: 
a) ao julgar o RE 636.886, o STF conferiu nova interpretação ao art. 37, § 5º, da Constituição Federal, fixando a tese de que 'é prescritível a pretensão de ressarcimento ao erário fundada em decisão de Tribunal de Contas';
b) as pretensões punitiva e de ressarcimento devem observar o mesmo regime na atividade de controle externo, dado o objetivo comum da prescrição, de fixar prazo para o Tribunal de Contas agir, para caracterizar o ilícito, identificar seu autor, dimensionar as consequências da conduta e impor as consequências legais, independentemente de tais consequências terem natureza punitiva ou ressarcitória; e
c) até que sobrevenha norma específica, entende-se que a prescrição das pretensões punitiva e de ressarcimento, no processo de controle externo, deve observar o regime Lei 9.873/1999, na linha dos recentes pronunciamentos do STF a respeito. Assim, sem prejuízo de se realizar o exame da prescrição também segundo o prazo decenal previsto no Código Civil, o critério adotado, na formulação da proposta de encaminhamento, será o da Lei 9.873/1999.  
1.22. Análise da prescrição segundo os critérios do Acórdão 1441/2016-TCU-Plenário:
1.23. No caso em tela, caso se entenda ainda aplicável o entendimento definido no Acórdão 1441/2016-TCU-Plenário, que prevê a prescrição da pretensão punitiva em dez anos (contados da data do fato e com interrupção pelo ato que ordena a citação/audiência) , não há que se falar em prescrição, visto que o ato que ordenou a citação dos responsáveis se deu em 6/2/2017 (peças 11 e 12) . Não havendo nos autos a data exata do envio da primeira prestação de contas pelo convenente, adotar-se-á a data final da vigência do convênio, em 12/7/2009 (peça 1, p. 52) , visto que mais favorável aos recorrentes. Ainda assim, não houve o transcurso de dez anos entre o marco inicial da contagem do prazo prescricional e o ato que ordenou a citação.
1.24. Análise da prescrição pelo regime da Lei 9.873/1999 
1.25. Neste momento, é mister verificar, pela sistemática da Lei 9.873/1999, se ocorreu ou não a prescrição. 
1.26. A referida norma prevê que o prazo prescricional ocorre em cinco anos, 'contados da data da prática do ato ou, no caso de infração permanente ou continuada, do dia em que tiver cessado'.
1.27. Assim, o ponto de partida para a presente análise seria a data-base do débito (no caso da prescrição da pretensão de ressarcimento) ou a data da conduta imputada aos gestores (no caso da prescrição pretensão punitiva) .  
1.28. Ocorre que, ao contrário da sistemática do Código Civil, quanto à interrupção da prescrição, a Lei 9.873/1999 contempla uma variedade de causas e a autonomia entre elas, sendo possível a multiplicidade de interrupções.
1.29. Nesse sentido, no regime da Lei 9.873/1999, a prescrição se interrompe (art. 2º) 'I - pela notificação ou citação do indiciado ou acusado, inclusive por meio de edital', mas também 'II - por qualquer ato inequívoco, que importe apuração do fato'. As outras formas de interrupção não são aplicáveis, nem em tese, ao caso em tela.
1.30. Quanto ao item II do art. 2º acima citado, referente à interrupção decorrente de qualquer ato inequívoco de apuração do fato, tem-se que o STF, em decisões monocráticas, já se posicionou no seguinte sentido (MS 36.556/DF, Rel. Min. Dias Toffoli, DJE nº 243, de 5/10/2020) : 
' (...) Mister, assim, a análise da eventual interrupção do prazo prescricional e, para tanto, trago à colação, trechos da fundamentação do já mencionado MS nº 32.201 (Rel. Min. Roberto Barroso) :
Estabelece o art. 1º da Lei nº 9.873/1999 que o prazo prescricional se inicia da data da prática do ato ou, no caso de infração permanente ou continuada, do dia em que tiver cessado. Considerando que a conduta imputada ao impetrante possui natureza omissiva, a infração deve ser tida como permanente, somente tendo cessado com a exoneração do impetrante do cargo, o que ocorreu com a publicação da respectiva portaria em 13.02.2003. Este é, portanto, o termo inicial da prescrição.
De acordo com o art. 2º, II, da Lei nº 9.873/1999, a prescrição da ação punitiva se interrompe por qualquer ato inequívoco, que importe apuração do fato.
Aduziu o impetrante que a prática de atos, no caso, por outros órgãos, não vinculados diretamente ao TCU, não teriam o condão de interromper, em benefício desse, o fluxo do prazo prescricional.
Contudo, outro tem sido o entendimento assento acerca do tema nesta Suprema Corte, citando-se, para exemplificar, o seguinte excerto constante de decisão proferida nos autos do MS nº 36.111:
Conforme amplamente demonstrado acima, desde a apresentação das contas pelo prefeito, a Administração empreendeu esforços para a regularização da situação com o envio de diversos ofícios e visitação in loco, o que demonstra a ausência de inércia a dar ensejo ao transcurso do prazo.
Reitero que, existindo fiscalização prévia das contas prestadas  (que não se confunde com a tomada de contas especial) , no exercício do controle interno pelo Poder Público (órgão concedente) , há a suspensão do prazo punitivo.
Finalizada a análise prévia pelo Poder Público, passa-se à tomada de contas pelo órgão de controle interno ou externo, de forma preliminar, sendo causa de interrupção do prazo decadencial (prescricional punitivo) até a decisão condenatória recorrível pelo Tribunal de Contas (Rel. Min. Gilmar Mendes, DJe de 19/5/20) .
Assim, não merece reparos a decisão pela qual indeferido o pedido de liminar.'
1.31. Como se observa, a prescrição da ação punitiva se interrompe por qualquer ato inequívoco, que importe apuração do fato, independentemente se praticado pelo TCU ou, anteriormente, por outros órgãos da Administração Federal. Além disso, a decisão do STF acima transcrita e as demais nela referenciadas confirmam que a Lei 9.873/1999 permite a sobreposição de diversos causas interruptivas da prescrição. Assim, as causas interruptivas podem e devem ser apuradas de modo cumulativo. 
1.32. Antes de se aprofundar na análise da ocorrência da prescrição, convém destacar que a norma é clara ao reconhecer que a interrupção da prescrição decorre de qualquer ato que importe apuração 'do fato'. No caso em tela, porém, há diversos 'fatos', envolvendo diversos responsáveis. Assim, ao menos em tese, é possível que cada um dos fatos tenha datas distintas para o registro do 'primeiro ato inequívoco de apuração'. É o que se passar a averiguar. 
1.33. Para melhor elucidar essa situação, é possível separar, para fins desta análise, os seguintes grupos de fatos: (1) a fraude ao pregão que culminou na declaração de inidoneidade de uma das empresas e (2) irregularidades em razão da não comprovação de despesa, ensejando a rejeição da prestação de contas.
1.34. No caso em tela, o pregão que se entendeu fraudado ocorreu dia 18/2/2009 (peça 9, p. 48) . Porém, como tal irregularidade se deu no âmbito de um convênio, a prescrição começa a correr da data da entrega da prestação de contas, em linha com a teoria da Actio Nata, que reza que a contagem de prazo da prescrição somente é possível a partir do conhecimento da violação à norma. Não havendo nos autos a data exata do envio da primeira prestação de contas pelo convenente, adotar-se-á a data final da vigência do convênio, em 12/7/2009 (peça 1, p. 52) , visto que mais favorável aos recorrentes. 
1.35. No que tange à data da interrupção da prescrição, não há que se falar em qualquer distinção. Ocorre que todos os fatos tratados nesta TCE foram, de algum modo, tratados pelo MPF no Procedimento Administrativos PA 1.15.004.000061/2013 -81 (peça 1, p. 96) , com ofício inicialmente enviado ao Mtur em 13/5/2013. Assim, tal ofício interrompeu a prescrição pela primeira vez, não havendo decorrido mais de cinco anos entre tal data e os marcos iniciais mencionados no parágrafo anterior. 
1.36. Posteriormente, a Nota Técnica de 2ª Reanálise Financeira 496/2014, do Mtur, datada de 22/9/2014, interrompeu novamente a prescrição ao tratar detalhadamente das irregularidades em análise (peça 1, p. 126) . 
1.37. Por fim, registra-se que o processo de TCE foi instaurado pelo Mtur em 9/12/2014 (peça 1, p. 6) . Considerando os termos iniciais mencionados no subitem 7.15 supra, bem como as posteriores causas de interrupção, não há que se falar em prescrição, uma vez que não houve o transcurso de mais de cinco anos entre o marco inicial da contagem e o primeiro dos marcos interruptivos, nem entre quaisquer das interrupções da prescrição, nem entre a última interrupção e a data do acórdão recorrido.
1.38. Essa conclusão é imperiosa diante dos seguintes marcos, ainda que outros mais existam:  
1st. a data final da vigência do convênio se deu em 12/7/2009 (não há nos autos a data exata da primeira prestação de contas) ;
2nd. a fiscalização do MPU interrompeu a prescrição, pela primeira vez, em 13/5/2013 (peça 1, p. 96) ;
3rd. o processo de TCE foi instaurado, pelo Mtur, em 9/12/2014 (peça 1, p. 6) ; 
4th. a citação/audiência dos responsáveis foi autorizada em 6/2/2017 (peças 11 e 12) ;
5th. o acórdão recorrido é datado de 15/4/2020. 
1.39. Conclusão sobre a prescrição
1.40. Não se observou a ocorrência de prescrição sob nenhum dos critérios utilizados,
Da nulidade da citação da empresa J. Antônio de Morais Pires Eventos-ME 
1.41. Foi comunicado à Serur o falecimento do Sr. José Antônio de Morais Pires, ocorrido antes da sua citação enquanto empresário individual (peça 136) . Esse óbito acarretou a nulidade absoluta dessa citação, visto que foi direcionada a empresa individual não mais existente. Assim, faz-se necessário analisar se o presente feito deve ser arquivado em relação à J. Antônio de Morais Pires Eventos-ME.
Análise:
1.42. Com a morte do Sr. José Antônio de Morais Pires, empresário individual da J. Antônio de Morais Pires Eventos-ME, a responsabilidade pela presente tomada de contas especial deveria prosseguir apenas em face de seu espólio/sucessores, haja vista a confusão de direitos e obrigações entre a pessoa física e sua empresa individual.
1.43. Com efeito, a pessoa natural titular de firma individual responde com seus próprios bens pelas dívidas contraídas na atividade empresarial, do que se infere a desnecessidade de se responsabilizar a pessoa jurídica solidariamente, seja vivo ou falecido o seu titular. A propósito, esclarece o voto condutor do Acórdão 615/2008-TCU-Segunda Câmara, Rel. Min. Ubiratan Aguiar:
'5. No que diz respeito à responsabilidade dos proprietários das firmas individuais (ou empresários individuais) contratadas pelo município para executar as obras indicadas no convênio, entendo, diferentemente da unidade técnica, que não é o caso de se aplicar a Teoria da Desconsideração da Personalidade Jurídica, de que trata o art. 50 do novo Código Civil.
6. Neste caso, aplica-se a regra de que os bens particulares respondem integral e solidariamente pelas dívidas decorrentes da atividade empresarial. Não obstante essa modalidade empresarial (firma individual ou empresário individual) depender de registro na Junta Comercial e existir número específico para a empresa, não há propriamente a criação de uma nova personalidade jurídica. Ou seja, o empresário individual atua em nome próprio, respondendo seus bens particulares integral e solidariamente (ou seja, sem ordem de execução dos bens, primeiro os da empresa e depois os do empresário) pelas dívidas contraídas na atividade empresarial.' (grifos inseridos) 
1.44. Todavia, a jurisprudência do TCU entende que configura prejuízo ao exercício do contraditório e da ampla defesa a citação do espólio ou dos herdeiros após longo tempo decorrido do fato gerador do débito atribuído ao responsável. No presente caso, a data-base do débito é de 2009, passados cerca de onze anos entre tal data e a eventual citação, autorizando o arquivamento dos autos em relação à empresa, visto que haveria prejuízo às defesas dos sucessores, como se vê nos seguintes enunciados de jurisprudência selecionada:
'O interregno de mais de dez anos entre a ocorrência dos fatos e a notificação dos sucessores e herdeiros do responsável inviabiliza o pleno exercício do direito à ampla defesa, tendo em vista a dificuldade de se reconstituir os fatos e de se obter os documentos necessários à comprovação da boa e regular aplicação dos recursos' (Acórdão 1492/2018-TCU-Primeira Câmara | Relator: BENJAMIN ZYMLER) ; e
'O longo transcurso de tempo entre a prática do ato pelo responsável falecido e a citação dos seus herdeiros e sucessores, sem que tenham dado causa à demora processual, inviabiliza o exercício do contraditório e da ampla defesa, dando ensejo ao arquivamento das contas, sem julgamento do mérito, por ausência de pressupostos para desenvolvimento válido e regular do processo, com fundamento no art. 212 do Regimento Interno do TCU c/c arts. 6º, inciso II, e 19 da Instrução Normativa-TCU 71/2012' (Acórdão 8791/2016-TCU-Segunda Câmara | Relator: AUGUSTO NARDES) .
1.45. Em complemento, transcreve-se trecho do voto condutor do Acórdão 4173/2019-TCU-Segunda Câmara, Rel. Min. Augusto Sherman, que se constitui em precedente bastante esclarecedor acerca da temática:
'3. Ocorre que o dirigente da empresa individual havia falecido antes da citação. O óbito confirmado pela então Secex/MA ocorreu em 15/11/2005, razão pela qual subsistiria em nulidade da citação, diante da confusão existente entre pessoa física e jurídica em caso de firma individual, e uma vez falecido o empresário. Ainda, segundo pesquisas realizadas nos autos, o empresário não deixou bens a inventariar, segundo pesquisas realizadas, nem benefício previdenciário junto ao INSS.
4. Segundo a unidade técnica, nem seria possível a esta altura realizar a citação dos herdeiros ou do espólio, haja vista o transcurso de mais de treze anos desde o falecimento, nos termos da jurisprudência acerca do contraditório em casos semelhantes, razão pela qual propõe a secretaria que, de ofício, seja revista a condenação da empresa, com a declaração de arquivamento do processo quanto a ela, sem julgamento de mérito, com fundamento nos dispositivos citados na instrução.
5. A essa proposição pôs-se de acordo o Subprocurador-Geral Paulo Soares Bugarin, em pronunciamento havido nos autos, conforme relatório precedente.
6. À vista desses fatos, acolho as proposições uniformes da unidade instrutiva e do Ministério Público/TCU, na forma da minuta de acórdão que ora trago à deliberação deste Colegiado. Consigo haver precedentes que autorizam tal procedimento, a exemplo dos Acórdão 5893/2016-TCU-Primeira Câmara (Min. Weder de Oliveira) e 1492/2018-Primeira Câmara (Min. Benjamin Zymler) , entre outros (grifos inseridos) '.
1.46.  Por todo o exposto, propor-se-á o arquivamento deste feito apenas em relação à empresa individual J. Antônio de Morais Pires Eventos-ME, sem julgamento de mérito.
CONCLUSÃO
Das análises anteriores, conclui-se que:
a) seja em razão da ausência da especificação das condutas irregulares praticadas pelo Sr. Ramilson Araújo Moraes, seja em razão da ausência de competência para praticar as irregularidades descritas em sua citação, o recorrente não poderia ter sido condenado nos termos da decisão recorrida; 
b) as irregularidades imputadas à empresa Francisco Célio Saboya Freire-ME  foram bem delimitadas em sua citação e não foram por ela dirimidas, razão pela qual se  caracterizou a  ocorrência de dano ao erário e de fraude à licitação, de modo que o débito, a multa e a declaração de inidoneidade, devem ser mantidos, com a necessária redução dos valores do débito e da multa, mencionados nos subitens 6.1.13 e 6.1.14 supra;
c) não deve ser reconhecida a prescrição da pretensão de ressarcimento, nem a prescrição da pretensão punitiva; e
d) o presente feito deve ser arquivado em relação à empresa J. Antônio de Morais Pires Eventos-ME, em razão da nulidade de sua citação, realizada após o falecimento de seu titular.
1.47. Com base nessas conclusões, propõe-se (i) dar provimento ao recurso do Sr. Ramilson Araújo Moraes; (ii) dar provimento parcial ao recurso de Francisco Célio Saboya Freire-ME, com a redução do valor da sua condenação em débito e da multa que lhe fora aplicada; e (iii) arquivar o presente feito em relação à J. Antônio de Morais Pires Eventos-ME, em razão da nulidade de sua citação, realizada após o falecimento de seu titular.
PROPOSTA DE ENCAMINHAMENTO
Ante o exposto, submetem-se os autos à consideração superior, propondo-se conhecer dos recursos para, no mérito:
1.48. dar provimento ao recurso do Sr. Ramilson Araújo Moraes, de modo a afastar a sua condenação em débito, bem como a sanção de multa que lhe fora aplicada;  
1.49. dar provimento parcial ao recurso de Francisco Célio Saboya Freire-ME, para reduzir o valor da sua condenação em débito de R$ 51.488,50 para R$ 14.062,50, em valores históricos, bem como para que o valor da multa aplicada, com base no art. 57 da Lei 8.443/1992, seja reduzida em razão da diminuição do débito;
1.50. arquivar o presente feito em relação à J. Antônio de Morais Pires Eventos-ME, em razão da nulidade de sua citação, realizada após o falecimento de seu titular;
10.4	informar aos recorrentes e demais interessados do acórdão a ser proferido, destacando que o relatório e o voto que o fundamentam podem ser acessados por meio do endereço eletrônico www.tcu.gov.br/acordaos."
2.	O diretor da Serur anuiu ao encaminhamento acima (peça 145) .
3.	O secretário da Serur, por sua vez, divergiu parcialmente da proposta supratranscrita, nos termos a seguir (peça 145) :
" (...)  3. Conforme instrução precedente, também entendo que a citação, com formulação idêntica aos recorrentes, questionou a fraude na fase licitatória e as despesas relacionadas às metas de chamadas de rádio e de carro de som conforme o plano de trabalho (peça 1, p. 11) , sem qualquer questionamento quanto à execução integral do objeto do convênio, razão pela qual o valor do débito imputado não deveria ser maior que o montante das despesas inquinadas.
4.	Quanto aos indícios de fraude à licitação constantes da citação, acompanho a conclusão de que são mais atinentes às condutas praticadas pelas empresas e que as respectivas razões recursais apresentadas não lograram afastar essas indagações, o que justifica a manutenção da declaração de inidoneidade da empresa recorrente.
5.	No tocante ao serviço de propaganda volante, além de ter contratantes diversos da empresa vencedora no certame licitatório, que recebeu pelo serviço prestado, observo que o valor pago não corresponde ao licitado. Explico. A vencedora da licitação foi a firma individual Francisco Célio Saboya Freire-ME para prestar o serviço de carro de som, no valor de R$ 10.000,00 (peça 9, p. 4-6 e 108-113) ; no entanto, o contrato para a prestação desse serviço foi celebrado entre a J. Antônio de Morais Pires Eventos-ME e José Elias da Silva, no valor de R$ 7.500,00 (peça 10, p. 5-7) .
6.	Com relação ao comprovante apresentado relativo ao serviço de irradiação, licitado e pago para Francisco Célio Saboya Freire-ME, a par de ter sido emitido em nome do Município de Aiuaba/CE, não evidencia o valor pago pelo serviço prestado. 
7.	Como bem pontuou o auditor, a decisão foi muito clara ao expor a fragilidade dos documentos comprobatórios das despesas acima e, na presente fase, sem a juntada de documentos aptos a comprovar sua execução, não há como estabelecer o nexo de causalidade na aplicação dos recursos federais destinados aos serviços mencionados, razão pela qual subsiste o débito no montante dessas despesas, conforme apurado na instrução anterior.
8.	Data venia, não compartilho da conclusão pelo provimento do recurso do ex-prefeito, ante a jurisprudência prevalente no âmbito do TCU no sentido de que a responsabilidade do prefeito na execução de convênio advém da sua condição de signatário do ajuste, que o faz garantidor da correta aplicação dos recursos. Mesmo que não pratique atos referentes à execução, deve adotar providências para que esta ocorra dentro dos parâmetros legais, sob pena de responder por culpa in eligendo ou culpa in vigilando (Acórdão 2059/2015-TCU-Plenário, relatado pelo Ministro Benjamin Zymler; 2.457/2017-Plenário, relatado pelo Ministro José Múcio; e 8.784/2017-1ª Câmara, relatado pelo Ministro Bruno Dantas) .
9.	Em relação aos dispositivos da Lei de Introdução às Normas do Direito Brasileiro (LINDB) , invocados pelo ex-prefeito, cabe esclarecer que o art. 21 não se aplica ao caso ora em análise, visto que o acórdão vergastado não decretou a invalidação de ato, contrato, ajuste, processo ou norma administrativa, mas tão somente sancionou os recorrentes em razão das irregularidades identificadas.
10. Sobre o art. 22, § 1º, da LINDB, que trata de circunstâncias práticas a serem consideradas no julgamento de contas, compreendo que foram devidamente observadas pelo relator do voto responsável pelo acórdão condenatório, na medida em que algumas ocorrências constantes da citação (alíneas 'a' e 'c') foram descaracterizadas relativamente ao ex-prefeito. 
11. Por fim, tenho como necessário pequeno ajuste no nome de um dos advogados mencionados no preâmbulo da instrução antecedente para Francisco Rafael Freire Ramos (OAB/CE 25.715) , conforme procuração de peça 113.
12. Ante o exposto, submeto o feito à consideração superior, propondo:
a) conhecer dos recursos de reconsideração interpostos por Ramilson Araújo Moraes e Francisco Célio Saboya Freire-ME, com fundamento no art. 32, inciso I, e 33, da Lei 8.443/1992, e, no mérito, dar-lhes provimento parcial, atribuindo-se o seguinte valor ao débito imputado aos recorrentes, por intermédio do subitem 9.3.2 do acórdão recorrido:
9.3.2 Francisco Célio Saboya Freire-ME
	Valor Original
 (R$) 
	Data

	14.062,50
	23/4/2009

b)  reduzir proporcionalmente o valor da multa aplicada aos recorrentes por meio do subitem 9.4 do acórdão recorrido; e
c) excluir da relação processual J. Antônio de Morais Pires Eventos-ME, em razão da nulidade de sua citação, realizada após o falecimento de seu titular individual."
3.	O representante do MP/TCU endossou o posicionamento do titular da unidade técnica (peça 147) .
4.	Encerrada a fase de instrução, o sr. Ramilson Araújo Moraes juntou aos autos peça intitulada "manifestação", por meio da qual suscita a ocorrência de prescrição quinquenal em relação à ação punitiva deste Tribunal, bem como o consequente arquivamento do feito (peça 146) . 
É o relatório.

Francisco Rafael Freire Ramos (OAB/CE 25.715), Leonardo Roberto Oliveira de Vasconcelos (OAB/CE 18.185), Cássio Felipe Góes Pacheco (OAB/CE 17.410) e outros

Subprocurador-Geral Lucas Rocha Furtado

RECURSO DE RECONSIDERAÇÃO EM TOMADA DE CONTAS ESPECIAL. CONVÊNIO FIRMADO COM O MINISTÉRIO DO TURISMO. EVENTO FESTIVO. DESPESAS NÃO COMPROVADAS. INDÍCIOS DE FRAUDE À LICITAÇÃO. CONTAS IRREGULARES. DÉBITO. MULTA. CONHECIMENTO. PROVIMENTO DO RECURSO DE UM RESPONSÁVEL. CONDENAÇÃO EM DÉBITO AFASTADA. PROVIMENTO PARCIAL DO OUTRO RECURSO. REDUÇÃO DE PARTE DO DÉBITO. REDUÇÃO PROPORCIONAL DA MULTA. NULIDADE DE CITAÇÃO QUANTO A OUTRO RESPONSÁVEL. CIÊNCIA.

TOMADA DE CONTAS ESPECIAL (TCE)

Secretaria de Recursos (Serur)

Em exame, recursos de reconsideração interpostos pelo sr. Ramilson Araújo Moraes e pela empresa Francisco Célio Saboya Freire - ME contra o Acórdão 927/2020-TCU-Plenário, proferido em tomada de contas especial instaurada pelo Ministério do Turismo (MTur) em decorrência da não aprovação da prestação de contas do Convênio 81/2009.
II - Breve histórico
2.	O ajuste teve como objeto dar apoio à realização de evento intitulado "Carnaval no Município de Aiuaba", no município de Aiuaba/CE.
3.	Os recursos previstos foram orçados em R$ 160.000,00, sendo R$ 150.000,00 a cargo do concedente, liberados em 16/4/2009, e R$ 10.000,00 a título de contrapartida.
4.	A vigência inicial do convênio abarcou o período de 20/2/2009 (data de assinatura do ajuste) a 19/5/2009 (peça 1, p. 37) , tendo sua data final posteriormente prorrogada, de ofício, para 12/7/2009 (peça 1, p. 52) .
5.	Do que ressai dos autos, não houve fiscalização in loco por parte do MTur.
6.	Segundo consta da Nota Técnica de Reanálise 1.545/2011, após diversas diligências, o órgão concedente aprovou a prestação de contas sob os aspectos físico e financeiro. Contudo, por meio da Nota Técnica de 2ª Reanálise Financeira 496/2014, o MTur reviu o seu posicionamento e reprovou a prestação de contas sob o aspecto financeiro em razão de indícios de montagem do procedimento licitatório, de superfaturamento e de utilização de documentos falsos para justificar as despesas, os quais foram apontados pelo Ministério Público Federal (MPF) no bojo do Inquérito Civil 1.14.0C4.Processo 000061/2013-81.
7.	Conforme Despacho 640/2014, emitido pelo MPF, foram registradas várias constatações que, em conjunto, indicaram que as empresas contratadas para a realização do evento, J. Antônio de Morais Pires Eventos - ME e Francisco Célio Saboya Freire - ME, estariam envolvidas com um grupo de empresas de fachada, constituídas somente para completar o quórum de licitações e fornecer notas fiscais frias (peça 1, p. 102-111) .
8.	Em instrução inicial, considerando os indícios de fraude relatados pelo MPF, houve o entendimento de que o sr. Francisco Dário Cavalcante Mota, presidente da comissão de licitação, e as empresas contratadas a partir do procedimento licitatório questionado deveriam integrar o rol de responsáveis deste processo, em solidariedade com o ex-prefeito, sr. Ramilson Araújo Moraes (peça 11, p. 9-10) .
9.	Desse modo, foram citadas, solidariamente, as empresas Francisco Célio Saboya Freire - ME e J. Antônio de Morais Pires Eventos - ME, o sr. Francisco Dário Cavalcante Mota e o sr. Ramilson Araújo Moraes. 
10.	O feito prosseguiu regularmente e, por meio do Acórdão 927/2020-TCU-Plenário desta Corte assim se manifestou, in verbis:
	" (...)  ACORDAM, os Ministros do Tribunal de Contas da União, reunidos em sessão do Plenário, diante das razões expostas pelo Relator, em: 
	9.1. excluir o nome do Sr. Francisco Dário Cavalcante Mota do rol de responsáveis destes autos;
	9.2. julgar irregulares as contas do Sr. Ramilson Araújo Moraes e das empresas J. Antônio de Morais Pires Eventos - ME e Francisco Célio Saboya Freire - ME, com base nos arts. 1º, inciso I, e 16, inciso III, alíneas 'b' e 'c', da Lei 8.443/1992;
	9.3. condenar o Sr. Ramilson Araújo Moraes, solidariamente com as empresas abaixo mencionadas, com fundamento no disposto no art. 19, caput, da Lei 8.443/1992, ao pagamento das quantias descritas a seguir, atualizadas monetariamente e acrescidas de juros de mora calculados a partir da respectiva data até o dia da efetiva quitação, fixando-lhes o prazo de 15 (quinze) dias, a contar da notificação, para que comprovem, perante o Tribunal (art. 214, inciso III, alínea a, do Regimento Interno do TCU) , o recolhimento do débito ao Tesouro Nacional, na forma da legislação em vigor:
	9.3.1. J. Antônio de Morais Pires Eventos - ME: 
	Valor Original (R$) 
	Data

	98.479,38
	23/04/2009

9.3.2. Francisco Célio Saboya Freire - ME:
	Valor Original (R$) 
	Data

	51.488,50
	23/04/2009

	9.4. aplicar a multa prevista no art. 57 da Lei 8.443/1992, individualmente, ao Sr. Ramilson Araújo Moraes, no valor de R$ 29.000,00 (vinte e nove mil reais) , à empresa J. Antônio de Morais Pires Eventos-ME, no valor de R$ 19.000,00 (dezenove mil reais) e à empresa Francisco Célio Saboya Freire-ME, no valor de R$ 10.000,00 (dez mil reais) , fixando-lhes o prazo de 15 (quinze) dias, a contar da notificação, para que comprovem, perante o Tribunal (art. 214, inciso III, alínea a, do RI/TCU) , o recolhimento da dívida ao Tesouro Nacional, atualizada monetariamente desde a data do presente Acórdão até a do efetivo recolhimento, caso paga após o vencimento, na forma da legislação em vigor;
	9.5. autorizar desde logo a cobrança judicial das dívidas, nos termos do art. 28, inciso II, da Lei 8.443/1992, caso não atendidas as notificações; 
	9.6. autorizar, caso requerido, nos termos do art. 26 da Lei 8.443/1992 c/c o art. 217 do Regimento Interno/TCU, o parcelamento das dívidas em até 36 (trinta e seis) parcelas mensais e sucessivas, sobre as quais incidirão os correspondentes acréscimos legais (débito: atualização monetária e juros de mora; multa: atualização monetária) , esclarecendo aos responsáveis que a falta de pagamento de qualquer parcela importará no vencimento antecipado do saldo devedor, sem prejuízo das demais medidas legais; 
	9.7. declarar a inidoneidade das empresas J. Antônio de Morais Pires Eventos-ME e Francisco Célio Saboya Freire-ME para participar de licitação na Administração Pública Federal, pelo prazo de 2 (dois) anos, com base no art. 46 da Lei 8.443/1992 c/c art. 271 do RI/TCU;
9.8. enviar cópia deste Acórdão à Procuradoria da República no Estado do Ceará, com fundamento no art. 16, § 3º, da Lei 8.443/1992."
11.	É contra essa deliberação que se insurgem os recorrentes.
III - Das alegações recursais
12.	O sr. Ramilson Araújo Moraes aduz, em síntese, que: (i) o exercício pleno de seu direito à ampla defesa foi prejudicado em razão da fluência do prazo processual durante o lockdown no Estado do Ceará, pois não conseguiu obter os documentos necessários para provar suas alegações e o acesso a seus advogados, residentes em Fortaleza, ficou dificultado; (ii) não poderia, como ex-prefeito, ser responsabilizado pelos atos que lhe foram imputados, uma vez que a gestão do convênio coube à secretária municipal de educação; (iii) a homologação do certame e a assinatura dos contratos firmados com as empresas foram realizadas pela secretária municipal de educação, que era a ordenadora de despesas da pasta; e (iv) a execução do objeto do convênio restou comprovada.
13.	Já a empresa Francisco Célio Saboya Freire - ME sustenta que: (i) não houve dano ao erário e um eventual ressarcimento resultaria em enriquecimento ilícito do Estado; (ii) executou integralmente os serviços, na forma pactuada; (iii) inexistiu fraude à licitação; (iv) não praticou nenhum ato ilegal, tendo simplesmente exercido seu mister, vencido o certame e executado os serviços de forma legal; e (v) não houve a correta delimitação das irregularidades que lhe foram atribuídas.
IV - Dos pareceres proferidos
14.	Ao instruir o feito, a Serur salientou que a atuação deste Tribunal não se encontra inviabilizada, pois não se verificou a prescrição segundo os critérios do Acórdão 1441/2016-TCU-Plenário e do regime da Lei 9.873/1999.
15.	Quanto ao mérito, no que tange ao recurso do sr. Ramilson Araújo Moraes, o AUFC lotado na Serur entendeu que:
	a) não há que se falar em prejuízos à defesa, pois, mesmo em meio ao lockdown, o acesso às repartições públicas não restou inviabilizado e, além disso, não foram trazidos aos autos elementos que comprovassem qualquer negativa de acesso a documentos em virtude do decreto de isolamento social vigente no Estado do Ceará;
	b) a culpa in eligendo não restou comprovada, sendo que, na citação do recorrente, não houve sequer menção à culpa in eligendo ou a atos ou omissões especificamente cometidos por ele;
	c) o ex-prefeito foi condenado pela sua condição de gestor do município e signatário do ajuste, porém, não houve a indicação das condutas especificamente cometidas, nem a alegação de ausência, parcial ou integral, de comprovação da boa e regular aplicação dos recursos repassados;
	d) três das cinco irregularidades imputadas ao recorrente por meio do ofício de citação não se relacionam a atos de sua competência. As duas primeiras condutas se referem ao procedimento licitatório e, de acordo com a deliberação recorrida, "não há elementos para afirmar que os agentes públicos concorreram para essa irregularidade". A terceira irregularidade, relativa a suposto superfaturamento, também restou afastada na decisão vergastada;
	e) embora o ex-prefeito tenha sido condenado pelo valor integral repassado no âmbito do convênio, a citação dele cuidou apenas da impugnação de duas despesas específicas: chamada em rádio (R$ 5.000,00) e carro de som (R$ 10.000,00) . Logo, a presente tomada de contas especial poderia imputar ao recorrente débito no valor correspondente à parcela de recursos federais atinentes apenas a tais despesas (94% de R$ 15.000,00 = R$ 14.062,50) ;
	f) ainda que se tenham como comprovadas as irregularidades atinentes às despesas acima, a percepção de tais ilegalidades exigiria, por parte do então prefeito, o reexame documental de todas as despesas efetuadas no convênio. Essa exigência, contudo, não tem sido aceita como suficiente para atrair a responsabilidade do gestor delegante, como se observa em precedentes desta Corte;
	g) não houve questionamentos, na citação do responsável, sobre a execução integral do objeto do convênio, sendo que as questões foram limitadas às duas metas citadas (chamada em rádio e carro de som) e à alegada fraude na fase licitatória; e
	h) as condutas elencadas pelo MPF e adotadas, na íntegra, tanto pelo MTur quanto pela unidade técnica são mais atinentes a condutas praticadas pelas empresas.
16.	Desse modo, o AUFC propôs que fosse dado provimento ao recurso do sr. Ramilson Araújo Moraes.
17.	O secretário da Serur, porém, não compartilhou da conclusão pelo provimento do recurso do ex-gestor, ante a jurisprudência prevalente no âmbito deste Tribunal no sentido de que a responsabilidade do prefeito na execução de convênio advém da sua condição de signatário do ajuste, que o faz garantidor da correta aplicação dos recursos.
18.	Conforme consignou o titular da unidade técnica, mesmo que o prefeito não pratique atos referentes à execução, deve adotar providências para que esta ocorra dentro dos parâmetros legais, sob pena de responder por culpa in eligendo ou culpa in vigilando.
19.	Em relação aos dispositivos da Lei de Introdução às Normas do Direito Brasileiro (LINDB) invocados pelo recorrente, o secretário da Serur esclareceu que o art. 21 não se aplica ao caso em análise, visto que o acórdão vergastado não decretou a invalidação de ato, contrato, ajuste, processo ou norma administrativa, mas tão somente sancionou o recorrente em razão das irregularidades identificadas. Sobre o art. 22, § 1º, da LINDB, que trata de circunstâncias práticas a serem consideradas no julgamento de contas, o titular da Serur destacou que foram devidamente observadas pelo relator do acórdão condenatório, na medida em que algumas ocorrências constantes da citação foram descaracterizadas relativamente ao ex-prefeito. 
20.	Assim, o encaminhamento oferecido pelo secretário da Serur foi no sentido de dar provimento parcial ao recurso do sr. Ramilson Araújo Moraes para reduzir o valor da sua condenação de R$ 51.488,50 para R$ 14.062,50, em valores históricos, bem como para que o valor da multa aplicada, com base no art. 57 da Lei 8.443/1992, seja reduzida de forma proporcional ao débito.
21.	Quanto ao mérito do recurso interposto pela empresa Francisco Célio Saboya Freire - ME, não houve divergência no âmbito da Serur.
22.	A conclusão foi a de que a recorrente não trouxe aos autos documentos aptos a comprovar a efetiva realização dos serviços de divulgação em rádio e por meio de carro de som, ambos adjudicados e contratados com ela.
23.	Diante disso, a proposta encaminhada foi no sentido de dar provimento parcial ao recurso para que o dano ao erário sob responsabilidade da empresa, em regime de solidariedade com o ex-prefeito, também seja reduzido nos mesmos moldes acima.
24.	Quanto aos indícios de fraude à licitação, a Serur considerou que as razões recursais apresentadas não lograram afastar essas indagações, o que justifica a manutenção da declaração de inidoneidade da empresa recorrente.
25.	A unidade técnica asseverou, ainda, que as irregularidades imputadas à empresa Francisco Célio Saboya Freire - ME foram corretamente delimitadas no ofício citatório. 
26.	Por fim, a Serur chamou a atenção para a nulidade da citação da empresa J. Antônio de Morais Pires Eventos - ME, também condenada pela decisão recorrida.
27.	Foi comunicado à Serur o falecimento do sr. José Antônio de Morais Pires, ocorrido antes da sua citação, que se deu na qualidade de empresário individual (peça 136) . Esse óbito acarretaria a nulidade absoluta dessa notificação, visto que foi direcionada a empresa individual não mais existente.
28.	Assim, considerando que a jurisprudência desta Corte de Contas entende que configura prejuízo ao exercício do contraditório e da ampla defesa a citação do espólio ou dos herdeiros após longo tempo decorrido desde o fato gerador do débito atribuído ao responsável (no presente caso, a data-base do débito é de 2009) , a unidade técnica recomendou o arquivamento do presente feito em relação à empresa J. Antônio de Morais Pires Eventos - ME.
29.	Portanto, a proposta oferecida pela Serur foi a seguinte, in verbis:
	"a) conhecer dos recursos de reconsideração interpostos por Ramilson Araújo Moraes e Francisco Célio Saboya Freire-ME, com fundamento no art. 32, inciso I, e 33, da Lei 8.443/1992, e, no mérito, dar-lhes provimento parcial, atribuindo-se o seguinte valor ao débito imputado aos recorrentes, por intermédio do subitem 9.3.2 do acórdão recorrido:
	9.3.2 Francisco Célio Saboya Freire-ME
	Valor Original (R$) 
	Data

	14.062,50
	23/4/2009

	b)  reduzir proporcionalmente o valor da multa aplicada aos recorrentes por meio do subitem 9.4 do acórdão recorrido; e
	c) excluir da relação processual J. Antônio de Morais Pires Eventos-ME, em razão da nulidade de sua citação, realizada após o falecimento de seu titular individual."
30.	O MP/TCU, em sua intervenção regimental, endossou o posicionamento da unidade técnica.
V - Da análise dos recursos
V.1. Da prescrição
31.	Por estarem presentes os requisitos de admissibilidade previstos nos arts. 32, inciso I, e 33 da Lei 8.443/1992, ratifico o conhecimento dos recursos de reconsideração interpostos.
32.	Refuto, de pronto, a preliminar de prescrição. Consoante descrito no relatório precedente, não houve a ocorrência da prescrição da pretensão punitiva e/ou de ressarcimento, seja pelos critérios do Acórdão 1441/2016-TCU-Plenário, seja pelos ditames da Lei 9.873/1999.
33.	Como bem registrou a Serur, caso se entenda ainda aplicável o entendimento definido no Acórdão 1441/2016-TCU-Plenário, que prevê a prescrição da pretensão punitiva em dez anos (contados da data do fato e com interrupção pelo ato que ordena a citação/audiência) , não há que se falar em prescrição, visto que o ato que ordenou a citação dos responsáveis se deu em 6/2/2017 (peças 11 e 12) . Não havendo, nos autos, a data exata do envio da primeira prestação de contas pelo convenente, adota-se a data final da vigência do convênio, 12/7/2009 (peça 1, p. 52) , visto que mais favorável aos recorrentes. Ainda assim, não houve o transcurso de dez anos entre o marco inicial da contagem do prazo prescricional e o ato que ordenou a citação.
34.	Melhor sorte não socorre os recorrentes quanto à análise da prescrição pela sistemática da Lei 9.873/1999, que prevê que o prazo prescricional ocorre em cinco anos, "contados da data da prática do ato ou, no caso de infração permanente ou continuada, do dia em que tiver cessado". Assim, o ponto de partida para a presente análise, conforme apontado pela unidade técnica, seria a data-base do débito (no caso da prescrição da pretensão de ressarcimento) ou a data da conduta imputada aos gestores (no caso da prescrição da pretensão punitiva) .
35.	Ocorre que, ao contrário da sistemática do Código Civil, quanto à interrupção da prescrição, a Lei 9.873/1999 contempla uma variedade de causas e a autonomia entre elas, sendo possível a multiplicidade de interrupções. Nesse sentido, no regime da Lei 9.873/1999, a prescrição se interrompe "I - pela notificação ou citação do indiciado ou acusado, inclusive por meio de edital" e "II - por qualquer ato inequívoco, que importe apuração do fato" (art. 2º) . As outras formas de interrupção não são aplicáveis, nem em tese, ao caso em tela.
36.	Insta esclarecer ao sr. Ramilson Araújo Moraes que, diferentemente do que sustenta, a prescrição da ação punitiva se interrompe por qualquer ato inequívoco que importe apuração do fato, independentemente se praticado pelo TCU ou, anteriormente, por outros órgãos da Administração Pública Federal. Além disso, o Supremo Tribunal Federal já se pronunciou no sentido de que a Lei 9.873/1999 permite a sobreposição de diversas causas interruptivas da prescrição, que podem e devem ser apuradas de modo cumulativo (vide MS 36.556/DF, Rel. Min. Dias Toffoli, DJE 243, de 5/10/2020) .
37.	Assim, acerca da análise da prescrição sob a ótica da Lei 9.873/1999, convém transcrever trecho da instrução técnica:
	" (...)  7.13. Antes de se aprofundar na análise da ocorrência da prescrição, convém destacar que a norma é clara ao reconhecer que a interrupção da prescrição decorre de qualquer ato que importe apuração 'do fato'. No caso em tela, porém, há diversos 'fatos', envolvendo diversos responsáveis. Assim, ao menos em tese, é possível que cada um dos fatos tenha datas distintas para o registro do 'primeiro ato inequívoco de apuração'. É o que se passar a averiguar. 
	7.14. Para melhor elucidar essa situação, é possível separar, para fins desta análise, os seguintes grupos de fatos: (1) a fraude ao pregão que culminou na declaração de inidoneidade de uma das empresas e (2) irregularidades em razão da não comprovação de despesa, ensejando a rejeição da prestação de contas.
	7.15. No caso em tela, o pregão que se entendeu fraudado ocorreu dia 18/2/2009 (peça 9, p. 48) . Porém, como tal irregularidade se deu no âmbito de um convênio, a prescrição começa a correr da data da entrega da prestação de contas, em linha com a teoria da actio nata, que reza que a contagem de prazo da prescrição somente é possível a partir do conhecimento da violação à norma. Não havendo nos autos a data exata do envio da primeira prestação de contas pelo convenente, adotar-se-á a data final da vigência do convênio, em 12/7/2009 (peça 1, p. 52) , visto que mais favorável aos recorrentes. 
	7.16. No que tange à data da interrupção da prescrição, não há que se falar em qualquer distinção. Ocorre que todos os fatos tratados nesta TCE foram, de algum modo, tratados pelo MPF no Procedimento Administrativos PA 1.15.004.000061/2013 -81 (peça 1, p. 96) , com ofício inicialmente enviado ao Mtur em 13/5/2013. Assim, tal ofício interrompeu a prescrição pela primeira vez, não havendo decorrido mais de cinco anos entre tal data e os marcos iniciais mencionados no parágrafo anterior. 
	7.17. Posteriormente, a Nota Técnica de 2ª Reanálise Financeira 496/2014, do MTur, datada de 22/9/2014, interrompeu novamente a prescrição ao tratar detalhadamente das irregularidades em análise (peça 1, p. 126) . 
	7.18. Por fim, registra-se que o processo de TCE foi instaurado pelo MTur em 9/12/2014 (peça 1, p. 6) . Considerando os termos iniciais mencionados no item 7.15 supra, bem como as posteriores causas de interrupção, não há que se falar em prescrição, uma vez que não houve o transcurso de mais de cinco anos entre o marco inicial da contagem e o primeiro dos marcos interruptivos, nem entre quaisquer das interrupções da prescrição, nem entre a última interrupção e a data do acórdão recorrido.
	7.19. Essa conclusão é imperiosa diante dos seguintes marcos, ainda que outros mais existam:  
	1º.	a data final da vigência do convênio se deu em 12/7/2009 (não há nos autos a data exta da primeira prestação de contas) ;
	2º.	a fiscalização do MPU interrompeu a prescrição, pela primeira vez, em 13/5/2013 (peça 1, p. 96) ;
	3º.	o processo de TCE foi instaurado, pelo MTur, em 9/12/2014 (peça 1, p. 6) ; 
	4º.	a citação/audiência dos responsáveis foi autorizada em 6/2/2017 (peças 11 e 12) ; e
	5º.	o acórdão recorrido é datado de 15/4/2020".
38.	Não se observa, portanto, a ocorrência da prescrição sob nenhum dos critérios utilizados.
V.2. Do mérito
39.	Passa-se ao exame de mérito.
40.	De início, cumpre asseverar que os ofícios citatórios dirigidos a ambos os recorrentes possuíam conteúdo idêntico e reputavam-lhes a ocorrência dos seguintes indícios de montagem do procedimento licitatório, de superfaturamento e de utilização de documentos falsos para justificar despesas (peças 13 e 17) :
	"a) no procedimento licitatório (Pregão 2009.02.02.001) , só consta a documentação de habilitação dos vencedores Francisco Célio Saboya Freire-ME (CNPJ 10.265.678/0001-50) e J. Antônio de Morais Pires Eventos - ME (CNPJ 72,129.240/0001-00) , embora tenha havida um terceiro licitante, pelo menos formalmente;
	b) o Certificado de Regularidade do FGTS e o Comprovante de Inscrição e de Situação Cadastral no CNPJ de ambas as empresas vencedoras foram emitidos no mesmo dia e horário, com diferença de poucos segundos de uma para outra;
	c) no ano de 2012, a empresa Francisco Célio Saboya Freire - ME foi contratada pelo município de Aiuaba/CE para a realização de festejos similares de carnaval e de celebração da emancipação política, por valores de 40% a 50% mais baratos, conforme empenhos P0217003-SECUL, de 17/02/2012, e P0912001-SECUL, de 19/09/2012, disponíveis no Portal da Transparência do TCM/CE;
	d) o Contrato de Serviços de propaganda volante, apresentado pelo ex-prefeito em complementação à prestação de contas [...], digitalizado no CD, tem como partes contratantes José Elias da Silva e J. Antônio de Morais Pires Eventos - ME, embora tais serviços tenham sido licitados e pagos para Francisco Célio Saboya Freire - ME; e
	e) o Comprovante de Irradiação emitido pela Rádio Cultura dos Inhamuns Ltda. apresentado pelo ex-prefeito em complementação à prestação de contas [...] indica como cliente a Prefeitura Municipal de Aiuaba-CE, embora o serviço tenha sido licitado e pago para Francisco Célio Saboya Freire - ME."
41.	Observa-se, portanto, que o ex-prefeito e a empresa Francisco Célio Saboya Freire - ME foram chamados a se defender acerca de indícios de fraude na licitação (alíneas "a" e "b" acima) , de superfaturamento (alínea "c") e de despesas não devidamente comprovadas (alíneas "d" e "e") , sem qualquer questionamento quanto à execução integral do objeto do convênio.
42.	Os indícios de superfaturamento foram afastados ainda por ocasião da deliberação recorrida.
43.	Remanesceram não elididas, pois, as irregularidades atinentes ao certame e às despesas com os serviços de chamada em rádio (R$ 5.000,00) e de carro de som (R$ 10.000,00) . Logo, partilho do entendimento de que o débito passível de ser imputado aos recorrentes não poderia ter ultrapassado o montante de recursos federais envolvidos nas despesas em relação às quais foram citados.
44.	As alegações recursais não se mostraram capazes de afastar as irregularidades que permearam a execução das metas e dos gastos acima citados. Do que ressai dos autos, os serviços de divulgação em rádio e de divulgação por meio de carro de som foram contratados com a empresa Francisco Célio Saboya Freire - ME (peça 9, p. 4-6 e 108-113) . Todavia, restou apurado que:
	a) divulgação em rádio: o comprovante de irradiação emitido pela Rádio Cultura dos Inhamuns, integrante da prestação de contas (peça 10, p. 8) , apontou, como cliente, a prefeitura Municipal de Aiuaba/CE. Posteriormente, a mencionada rádio emitiu declaração de que foi contratada pela empresa J. Antônio de Morais Pires Eventos - ME (peça 73, p. 54) ; e
	b) divulgação em carro de som: o serviço foi objeto de recibo emitido pelo prestador de serviço José Elias da Silva (peça 10, p. 3) . Ainda que fosse lícito à empresa Francisco Célio Saboya Freire - ME terceirizar a execução da tarefa, consta que o referido prestador de serviço foi contratado por outra empresa, a J. Antônio de Moras Pires Eventos - ME, e por valor distinto, a saber, R$ 7.500,00 (peça 10, p. 5-6) .
45.	Logo, as constatações acima, as quais não foram rebatidas pelos recorrentes, indicam que a empresa Francisco Célio Saboya Freire - ME não executou os serviços para os quais fora contratada e paga.
46.	Por esse motivo, resta não elidido o dano ao erário correspondente a R$ 15.000,00, em valores históricos. Ajustando-se esse montante à participação da União no financiamento do convênio (94% de recursos federais e 6% de recursos municipais) , o débito apurado passa a ser de R$ 14.062,50.
47.	Sobre a responsabilidade pelo ressarcimento, não há dúvidas de que deve recair sobre a empresa Francisco Célio Saboya Freire - ME, ora recorrente, na medida em que fora contratada e remunerada para prestar serviços cuja efetiva execução carece de comprovação. 
48.	Quanto à responsabilidade do ex-prefeito, entendo que, na qualidade de signatário do ajuste, caberia a ele demonstrar o nexo de causalidade na aplicação dos recursos federais por ele geridos.
49.	Como pertinentemente destacou o titular da Serur, a jurisprudência majoritária no âmbito deste Tribunal é no sentido de que a responsabilidade do prefeito na execução de convênio advém da sua condição de signatário do ajuste, que o faz garantidor da correta aplicação dos recursos. Mesmo que não pratique atos referentes à execução propriamente dita, deve adotar providências para que esta ocorra dentro dos parâmetros legais, sob pena de responder por culpa in eligendo ou culpa in vigilando.
50.	Ocorre que o ofício citatório dirigido ao recorrente mencionou, expressamente, que o débito decorria da irregularidade na execução financeira do objeto. A impugnação das duas despesas especificamente citadas na notificação do ex-prefeito foi motivada pelo fato de os respectivos comprovantes terem como partes contratantes e prestadores de serviços pessoas distintas da empresa que foi contratada pela prefeitura e que recebeu parte dos valores públicos repassados. 
51.	Conforme alega o recorrente, a responsabilidade pela gestão do convênio era exclusiva da secretária municipal de educação, sra. Antônia do Carmo Oliveira Costa, uma vez que o Decreto Municipal 2/2009 delegava a ela a função de ordenadora de despesas.  
52.	De fato, o Decreto Municipal 2/2009 delegou competência para a referida secretária praticar diversos atos, dentre eles: (i) empenhos, liquidação e pagamento; (ii) procedimentos licitatórios; (iii) celebração de contratos de execução de serviços e obras; e (iv) zelo pela fiel observância da regularidade da execução orçamentária da despesa (peça 102) .
53.	Os documentos constantes dos autos demonstram que foi a sra. Antônia do Carmo Oliveira Costa que praticou os seguintes atos de gestão, na qualidade de ordenadora de despesas:
	a) autorização de abertura do certame e homologação do resultado do pregão do qual decorreu a contratação da empresa Francisco Célio Saboya Freire - ME (peça 9, p. 17 e 101) ;
	b) celebração do contrato com a empresa supracitada (peça 9, p. 108-113) ; e
	c) autorização de pagamento e assinatura da nota de empenho e do cheque emitido em nome da empresa (peça 9, p. 3-6) .
54.	Logo, observa-se que a conduta desta gestora, de efetuar o pagamento para empresa que não executou os serviços para os quais fora contratada, foi a causa direta do dano apurado.
55.	Entendo aplicável, pois, ao caso concreto, o entendimento existente neste Tribunal de que a comprovação de que os atos de gestão do convênio foram praticados por secretário municipal, conforme delegação de competência prevista em lei municipal, afasta a responsabilidade do prefeito pela utilização dos recursos transferidos, mesmo que, na condição de agente político, figure como signatário do ajuste (vide Acórdão 563/2019-TCU-Segunda Câmara, relator Weder de Oliveira; e 7.304/2013-1ª Câmara, relator Augusto Sherman Cavalcanti) . 
56.	Reitera-se, ademais, que não se trata, aqui, de omissão no dever de prestar contas ou da inexecução do objeto conveniado, ônus que recairia sobre o chefe de executivo municipal na qualidade de representante do ente convenente, mas, sim, da impugnação de despesas específicas, as quais, consoante restou comprovado, foram realizadas diretamente pela secretária municipal de educação.
57.	Ademais, não se ignora que, nos casos de delegação de competência, a jurisprudência desta Corte aponta no sentido de responsabilizar o agente delegante que atuou de forma deficiente na fiscalização dos atos delegados (vide Acórdão 6934/2015-TCU-Primeira Câmara, de minha relatoria) .
58.	No presente caso, no entanto, ressalta-se que não se cuidou de mera delegação interna de competências, mas de expresso comando contido em ato legislativo (Decreto Municipal 2/2009) , que atribuiu competência ao titular da secretaria municipal para a prática, de forma descentralizada, dos atos de ordenação de despesa relativos à sua pasta.
59.	Assim, partilho do entendimento de que as teorias da culpa da má escolha (in eligendo) ou da culpa da ausência de fiscalização (in vigilando) não impõem ao prefeito o dever de fiscalizar todo e qualquer ato praticado pelos gestores municipais. Mesmo porque a realização do controle nesses moldes tornaria inviável tanto a fiscalização pretendida, em face do grande número de atos a serem examinados, quanto o exercício do mandato, eis que não haveria tempo hábil para o desempenho das funções no executivo municipal (vide Acórdão 5333/2011-TCU-Segunda Câmara, relator José Jorge) 
60.	Além disso, como salientou o AUFC lotado na Serur, na citação do recorrente, nem sequer houve menção a atos ou omissões especificamente cometidos pelo ex-prefeito que poderiam justificar sua responsabilização por culpa in vigilando ou in eligendo.
61.	Por esse motivo, manifesto-me pela procedência do recurso de reconsideração interposto pelo sr. Ramilson Araújo Moraes quanto a este ponto.
62.	Acerca dos indícios de fraude à licitação, entendo que permaneceram não elididos.
63.	Consoante restou apurado, os indicativos que corroboram a existência de fraude referem-se a dois momentos: (i) quando da emissão de certidões, na licitação; e (ii) após a celebração dos contratos, quando houve confusão quanto à prestação dos serviços.
64.	Em virtude da clareza do voto condutor da decisão recorrida, transcreve-se o trecho abaixo:
	"23.  (...) Com relação à coincidência de datas e horários na emissão dos documentos de habilitação das empresas vencedoras da licitação (alínea 'b') , cabe trazer a relevo os seguintes dados:
		Emissão do Comprovante de Inscrição no CNPJ
	Emissão do Certificado
de Regularidade do FGTS

	Francisco Célio Saboya Freire-ME 
	17/02/2009, 7:18:48
 (peça 9, p. 65) 
	17/02/2009, 19:14:26
 (peça 9, p. 70) 

	J. Antonio de Morais Pires Eventos-ME
	17/02/2009, 7:19:15
 (peça 9, p. 95) 
	17/02/2009, 19:15:18
 (peça 9, p. 90) 

	24. A diferença de menos de um minuto na emissão de cada tipo de certidão constitui indício robusto de cooperação das empresas supostamente contendoras na licitação para a montagem de suas propostas. Tal relacionamento é confirmado pelas evidências de que tanto o serviço de divulgação em rádio, como o de divulgação por meio de carro de som - ambos adjudicados e contratados pelo Município de Aiuaba/CE com o empresário Francisco Célio Saboya Freire-ME -, foram tomados junto aos supostos prestadores de serviço pelo empresário J. Antônio de Morais Pires Eventos-ME (alíneas 'd' e 'e') , vencido no processo licitatório para esses itens.  (...) 
	27. A confusão na identificação do pretenso subcontratante revela que não havia efetiva concorrência entre os empresários Francisco Célio Saboya Freire-ME e J. Antônio de Morais Pires Eventos-ME, mas sim um concerto para obter a contratação dos serviços contratados pelo poder público, que permeou a fase de execução.  
	28. A frustração ao caráter competitivo do instituto da licitação e a ofensa ao princípio da seleção da proposta mais vantajosa para a Administração, inscritos no art. 3º da Lei 8.666/1993, justificam a aplicação da penalidade prevista no art. 46 da Lei 8.443/1992 às referidas empresas, conforme propõem a SEC/CE e MP/TCU". (g. n.) 
65.	Na tentativa de afastar as irregularidades em comento, a recorrente alegou, tão somente, serem elas frutos de documentos posteriormente emitidos e inseridos no processo por terceiros. Todavia, não trouxe aos autos nenhum documento capaz de descaracterizar os achados ou de comprovar sua tese de defesa.
66.	Endosso, por fim, a proposta de considerar nula a citação da empresa J. Antônio de Morais Pires Eventos - ME, uma vez que foi realizada após o falecimento Sr. José Antônio de Morais Pires, empresário individual titular da citada pessoa jurídica.
67.	Por outro lado, o interregno de mais de dez anos entre a ocorrência dos fatos e a notificação dos sucessores e herdeiros do responsável inviabilizaria o pleno exercício do direito à ampla defesa, tendo em vista a dificuldade de se reconstituírem os fatos e de se obterem os documentos necessários à comprovação da boa e regular aplicação dos recursos.
68.	Assim, devem as contas da empresa individual J. Antônio de Morais Pires Eventos - ME ser arquivadas, sem julgamento do mérito, por ausência de pressupostos para desenvolvimento válido e regular do processo, com fundamento no art. 212 do RITCU c/c os arts. 6º, inciso II, e 19 da Instrução Normativa TCU 71/2012.	
69.	Diante do exposto, voto para que o Tribunal adote o acórdão que ora submeto à deliberação deste Colegiado.
    TCU, Sala das Sessões Ministro Luciano Brandão Alves de Souza, em 29 de junho de 2021.
BENJAMIN ZYMLER
Ministro-Relator